---
title: "Il Lato Oscuro della Variable Importance"
subtitle: "Instabilità e Bias nella Selezione di Variabili in Random Forest"
author: "Statistical Learning – A.A. 2024/25"
date: "`r Sys.Date()`"
output:
  pdf_document:
    latex_engine: xelatex
    toc: true
    toc_depth: 3
    number_sections: true
    keep_tex: false
    fig_width: 9
    fig_height: 5
---

```{r setup, include=FALSE}
knitr::opts_chunk$set(
  echo      = TRUE,
  message   = FALSE,
  warning   = FALSE,
  cache     = TRUE,
  fig.align = "center",
  fig.width = 9,
  fig.height = 5,
  out.width = "\\textwidth",
  dev = "pdf",
  dpi = 300
)
```

---

# Fondamenti teorici

## Il contesto: perché questo problema è rilevante

Immagina di avere un dataset medico con migliaia di variabili — per esempio i livelli di espressione
di 10.000 geni in un gruppo di pazienti — e di voler capire quali di questi geni sono effettivamente
collegati alla sopravvivenza o alla risposta a un farmaco.

Non puoi analizzarli tutti uno a uno: hai bisogno di uno strumento che ti dica automaticamente
"questi 20 geni sono quelli che contano, ignora gli altri 9.980". Uno degli strumenti più usati per
questo è il **Random Forest**, che oltre a fare previsioni produce anche una classifica di importanza
per ogni variabile. In teoria, le variabili in cima alla classifica sono quelle più utili per
spiegare il fenomeno.

Il problema è che questa classifica è spesso **inaffidabile**, e questo notebook ne mostra i motivi:

- L'indice di importanza più comune (MDI) favorisce sistematicamente certe variabili, anche quando
  queste non hanno alcun legame reale con quello che stai cercando di prevedere.
- Quando alcune variabili sono simili tra loro (correlate), il modello distribuisce il "credito"
  in modo arbitrario, rendendo i risultati caotici e instabili.

## Random Forest: una sintesi

Un **Random Forest** è un insieme (*ensemble*) di tanti alberi decisionali che lavorano insieme.
Un singolo albero tende a "memorizzare" troppo i dati su cui è stato addestrato (overfitting).
Il Random Forest risolve questo costruendo centinaia di alberi diversi e facendoli "votare" insieme,
grazie a due meccanismi di casualizzazione:

1. **Bootstrap**: ogni albero è addestrato su un campione estratto con reimmissione dal dataset
   originale. Le osservazioni non estratte si chiamano **OOB** (Out-Of-Bag) e fungono da insieme
   di validazione interno automatico.
2. **Selezione casuale delle variabili**: ad ogni split ogni albero considera solo un sottoinsieme
   casuale di $m = \lfloor\sqrt{p}\rfloor$ variabili, rendendo gli alberi sufficientemente diversi
   tra loro da ridurre la varianza dell'insieme.

## Variable Importance: le due definizioni classiche

### Mean Decrease Impurity (MDI)

La MDI, anche detta *Gini Importance*, misura quanto ogni variabile ha contribuito a ridurre
il disordine (impurità) nei nodi degli alberi:

$$\text{MDI}(X_j) = \frac{1}{B} \sum_{b=1}^{B} \sum_{\substack{t \in T_b \\ v(t) = j}}
  p_b(t) \cdot \Delta i\!\left(t,\, X_j\right)$$

dove $p_b(t) = n_t / n$ è la proporzione di osservazioni che arrivano al nodo $t$ nell'albero $b$
e $\Delta i(t, X_j)$ è la riduzione di impurità prodotta dallo split su $X_j$ in quel nodo.

**Vantaggio:** si calcola a costo zero durante l'addestramento.

**Svantaggio fondamentale:** è sistematicamente distorta verso variabili con molti valori
distinti (alta cardinalità), come vedremo nell'Esperimento 1.

### Mean Decrease Accuracy (MDA / Permutation Importance)

Proposta da Breiman (2001), risponde a una domanda più intuitiva: cosa succede alle previsioni
se rendo una variabile completamente inutile? Per ogni $X_j$:

1. Calcola l'errore OOB di ogni albero ($\text{err}^{(b)}_0$).
2. Rimescola casualmente i valori di $X_j$ nelle osservazioni OOB, distruggendone
   l'informazione, e ricalcola l'errore ($\text{err}^{(b)}_j$).
3. La MDA è la media del peggioramento:

$$\text{MDA}(X_j) = \frac{1}{B} \sum_{b=1}^{B}
  \left[\text{err}^{(b)}_j - \text{err}^{(b)}_0\right]$$

Se $X_j$ è irrilevante, rimescolarla non cambia le previsioni $\Rightarrow$ $\text{MDA}(X_j) \approx 0$.
Se è informativa, rimescolarla peggiora il modello $\Rightarrow$ valore alto.

**Limite residuo:** la MDA riduce ma non elimina il bias da cardinalità. Rimescolare una
variabile continua con molti valori distinti produce coppie (osservazione, valore permutato)
che non esistono nel dataset originale, perturbando artificialmente le previsioni OOB. Con
$n$ grande e variabili ad alta cardinalità, questo effetto può produrre valori MDA non
trascurabili anche per predittori completamente irrilevanti, come mostreremo nell'Esperimento 1.

## Il bias della MDI: perché favorisce certe variabili

Supponiamo di avere una variabile completamente casuale, priva di qualsiasi legame con $Y$.
Ci aspetteremmo MDI $\approx 0$. Purtroppo non è così, per due motivi strutturali:

**1. Più valori possibili = più opportunità di sembrare utile per caso.**
Una variabile continua può essere tagliata in centinaia di soglie diverse. Anche se è puro rumore,
il fatto di avere molte soglie tra cui scegliere fa sì che per puro caso una sembri utile.
Formalmente, il massimo su $K$ tentativi cresce con $K$ anche se ogni tentativo ha guadagno
atteso zero:

$$E\!\left[\max_{k=1}^{K} \Delta i_k\right] \text{ è strettamente crescente in } K,
  \quad \text{anche se } \Delta i_k \overset{\text{iid}}{\sim} F \text{ con } E[\Delta i_k] = 0$$

Una variabile binaria ha una sola possibile soglia; una variabile continua ne ha potenzialmente
centinaia. Quindi risulterà sempre più "importante", non perché contenga più informazione.

**2. La selezione casuale delle variabili ampifica il problema.**
Poiché ad ogni split si considerano solo $m < p$ variabili, una variabile ad alta cardinalità
ha più probabilità di risultare la "migliore" nel sottoinsieme estratto per puro caso.

**Conseguenza (Strobl et al., 2007):**
$$E\!\left[\text{MDI}(X_j)\right] > 0 \quad \text{anche se } X_j \perp Y$$

e questo bias cresce al crescere del numero di valori distinti.

## Il problema della correlazione e l'instabilità

Quando il Random Forest incontra due variabili molto correlate, entrambe funzionano quasi
ugualmente bene per fare uno split. Quale delle due "vince" il nodo dipende da fattori puramente
casuali: quali osservazioni sono nel bootstrap, quale sottoinsieme di variabili è stato estratto.

Il risultato è che l'importanza viene distribuita arbitrariamente tra le variabili correlate,
e questa distribuzione cambia ad ogni esecuzione del modello:

> Correndo lo stesso Random Forest due volte sugli stessi dati, la classifica delle variabili
> importanti può cambiare sostanzialmente. Questo è il problema dell'**instabilità**.

In un contesto reale — dove si vogliono identificare le variabili davvero causali — questa
instabilità è pericolosa: un analista che selezionasse le prime $k$ variabili potrebbe includere
variabili rumore diverse ad ogni esecuzione, e il "gene più importante" di oggi potrebbe non
comparire nella lista di domani.

## Soluzioni: Conditional Importance

### Conditional Permutation Importance (Strobl et al., 2008)

La Permutation Importance standard rimescola $X_j$ ignorando le variabili correlate, creando
combinazioni di valori impossibili che generano un trasferimento artificiale di importanza tra
variabili correlate.

L'idea di Strobl et al. è di rimescolare $X_j$ **solo all'interno di gruppi di osservazioni
con valori simili per le variabili correlate**. In questo modo l'importanza misurata riflette
il contributo unico di $X_j$, al netto di quello già spiegato dalle variabili correlate.
Il gruppo di correlazione è: $\mathcal{Z}_j = \{X_k : |\hat{\rho}(X_j, X_k)| > \lambda\}$.

**Nota importante:** in R il pacchetto `party::cforest` non è semplicemente un diverso indice
sullo stesso modello. Usa conditional inference trees (Hothorn et al., 2006), in cui gli split
sono scelti tramite test di permutazione invece del criterio Gini. Questo elimina già alla base
il bias da cardinalità, *prima* ancora di applicare la permutazione condizionale. Il confronto
con `randomForest` è quindi tra due modelli con algoritmi di splitting diversi, non solo
tra due indici.

---

# Setup

```{r packages}
pkgs <- c("randomForest", "party",
          "MASS", "ggplot2", "dplyr", "tidyr", "patchwork",
          "reshape2", "RColorBrewer", "forcats", "scales")
to_install <- pkgs[!pkgs %in% installed.packages()[, "Package"]]

repos <- getOption("repos")
if (is.null(repos) || identical(repos[["CRAN"]], "@CRAN@") || is.na(repos[["CRAN"]])) {
  repos[["CRAN"]] <- "https://cloud.r-project.org"
  options(repos = repos)
}
if (length(to_install)) install.packages(to_install, dependencies = TRUE)

library(randomForest)
library(party)
library(MASS)
library(ggplot2)
library(dplyr)
library(tidyr)
library(patchwork)
library(reshape2)
library(RColorBrewer)
library(forcats)
library(scales)

tema_base <- theme_minimal(base_size = 12) +
  theme(
    plot.title      = element_text(face = "bold", size = 13),
    plot.subtitle   = element_text(color = "grey40", size = 10),
    legend.position = "bottom",
    axis.text       = element_text(size = 10),
    plot.margin     = margin(8, 8, 8, 8)
  )
theme_set(tema_base)

# Palette unificata per tutti gli esperimenti
COL_MDI         <- "#E63946"
COL_MDA         <- "#F4A261"
COL_CONDITIONAL <- "#2A9D8F"
COL_NEUTRAL     <- "#E0E0E0"

COL_MDI_DARK    <- "#9B0820"
COL_MDA_DARK    <- "#B05D1A"
COL_NEUTRAL_DARK <- "#9E9E9E"

COL_EXPECTED    <- "#2D6A4F"

set.seed(42)
```

---

# Esperimento 1 — Bias della MDI verso variabili ad alta cardinalità

**Obiettivo:** verificare sperimentalmente che la MDI assegna importanza crescente al crescere
del numero di valori distinti, anche in assenza di qualsiasi segnale.

**Disegno:** $Y$ è puro rumore casuale; i quattro predittori sono anch'essi rumore puro, ma
con cardinalità crescente: binaria (2 valori), categoriale a 5 livelli, categoriale a 15
livelli, e continua. Poiché nessuna variabile contiene informazione, qualsiasi indice corretto
dovrebbe assegnare importanza vicina a zero a tutte.

```{r exp1-data}
n <- 600
set.seed(101)

df_bias <- data.frame(
  Y       = rnorm(n),
  X_bin   = factor(sample(c("A","B"),        n, replace = TRUE)),
  X_cat5  = factor(sample(paste0("L", 1:5),  n, replace = TRUE)),
  X_cat15 = factor(sample(paste0("L", 1:15), n, replace = TRUE)),
  X_cont  = rnorm(n)
)
```

```{r exp1-rf}
set.seed(101)
rf_bias <- randomForest(Y ~ ., data = df_bias, ntree = 1000, importance = TRUE)

imp_mdi <- importance(rf_bias, type = 2)[, 1]
imp_mda <- importance(rf_bias, type = 1)[, 1]

var_labels <- c(
  X_bin   = "X bin\n(2 cat)",
  X_cat5  = "X cat5\n(5 cat)",
  X_cat15 = "X cat15\n(15 cat)",
  X_cont  = "X cont\n(continua)"
)

imp_df <- data.frame(
  Variable    = factor(var_labels[names(imp_mdi)], levels = var_labels),
  MDI         = imp_mdi,
  Permutation = imp_mda
)

# Stampa valori numerici per verifica
cat("Valori MDI:\n");         print(round(imp_mdi, 2))
cat("\nValori Permutation:\n"); print(round(imp_mda, 2))
```

```{r exp1-plot, fig.width=9, fig.height=5}
# --- Dati in formato lungo per barre raggruppate ---
imp_long <- imp_df %>%
  pivot_longer(c(MDI, Permutation),
               names_to  = "Metodo",
               values_to = "Valore") %>%
  mutate(Metodo = factor(Metodo, levels = c("MDI", "Permutation")))

# Moltiplicatori MDI rispetto alla variabile binaria (per annotazioni)
mdi_ref     <- imp_mdi["X_bin"]
mdi_mult    <- round(imp_mdi / mdi_ref, 1)
mult_labels <- paste0("\u00d7", mdi_mult)   # ×1, ×3.7, …

# Posizioni x delle barre MDI nel grafico dodge (leggermente a sinistra del centro)
var_levels <- levels(imp_long$Variable)
x_pos_mdi  <- seq_along(var_levels) - 0.2

annot_df <- data.frame(
  x_dodge = x_pos_mdi,
  y_top   = as.numeric(imp_mdi) + 2.5,
  label   = mult_labels
)

# Palette
pal_metodi <- c(MDI = COL_MDI, Permutation = COL_MDA)

ggplot(imp_long,
       aes(x = Variable, y = Valore, fill = Metodo, group = Metodo)) +
  # Barre raggruppate
  geom_col(position = position_dodge(0.72), width = 0.65, alpha = 0.92) +
  # Linea "valore atteso corretto = 0"
  geom_hline(yintercept = 0, color = COL_EXPECTED, linewidth = 1) +
  # Etichetta della linea
  annotate("text", x = 4.35, y = 2.5,
           label = "Atteso: 0", color = COL_EXPECTED,
           size = 3, hjust = 0, fontface = "italic") +
  # Moltiplicatori sopra le barre MDI
  geom_text(data = annot_df,
            aes(x = x_dodge, y = y_top, label = label),
            inherit.aes = FALSE,
            color = COL_MDI_DARK, fontface = "bold", size = 3.6, vjust = 0) +
  scale_fill_manual(values = pal_metodi,
                    labels = c("MDI", "MDA")) +
  scale_y_continuous(expand = expansion(mult = c(0, 0.18))) +
  coord_cartesian(clip = "off") +
  labs(
    title    = "Bias della MDI verso variabili ad alta cardinalit\u00e0",
    subtitle = "Y \u00e8 rumore puro \u2014 nessun predittore ha alcun legame con Y",
    x        = "Predittore (da bassa a alta cardinalit\u00e0)",
    y        = "Importanza stimata (valori relativi)",
    fill     = NULL,
    caption  = ""
  ) +
  theme(
    legend.position       = "top",
    legend.key.size       = unit(0.45, "cm"),
    plot.caption          = element_text(color = "grey45", size = 8.5, hjust = 0),
    plot.caption.position = "plot"
  )
```

**Interpretazione:**
La MDI (barre rosse) mostra chiaramente un'inflazione dell'importanza al crescere della
cardinalità: tutte le variabili sono rumore, eppure la variabile continua risulta molto più
importante della binaria. I moltiplicatori sopra le barre MDI (ad es. ×1, ×3.7, ×9.7, ×11)
quantificano questa inflazione rispetto alla variabile binaria di riferimento.

La MDA (barre arancioni, Permutation) è molto più vicina allo zero e fornisce una misura più
conservativa della rilevanza: permutare una variabile irrilevante dovrebbe lasciare
invariate le prestazioni, quindi un valore vicino a zero è atteso. Tuttavia la Permutation
non è completamente immune agli artefatti di cardinalità: variabili ad alta cardinalità
possono ancora mostrare un contributo positivo, come si vede per `X_cont`.

La linea `Atteso: 0` indica il valore teorico per un predittore irrilevante. In sintesi:
- la MDI è fortemente distorta dalla cardinalità e tende a sovrastimare variabili con molti
  valori distinti;
- la MDA mitiga gran parte di questo bias, ma può conservare residui di importanza per
  predittori ad alta cardinalità;
Per ridurre definitivamente il bias è preferibile usare misure condizionate (p.es. Conditional
Importance tramite `cforest`), che vedremo nell'Esperimento 3.

---

# Esperimento 2 — Instabilità della MDI in presenza di correlazione

## Setup della simulazione

Creiamo un dataset con $p = 12$ variabili con struttura **AR(1)** a $\rho = 0.95$:
correlazione molto alta, quindi variabili quasi indistinguibili dal punto di vista
predittivo. Il segnale causale resta deliberatamente debole:

$$Y = 0.8 \cdot X_1 + \varepsilon, \qquad \varepsilon \sim \mathcal{N}(0,1),
  \qquad \mathbf{X} \sim \mathcal{N}(\mathbf{0},\, \Sigma_{\rho}^{\mathrm{AR(1)}})$$

Con $\beta_1 = 0.8$ e $n = 150$ osservazioni, il rapporto segnale/rumore è basso: la
classifica di importanza può diventare instabile e diffondere credito anche su variabili
non causali molto correlate.

```{r exp2-data}
n   <- 150
p   <- 12
rho <- 0.95

Sigma <- toeplitz(rho^(0:(p-1)))
set.seed(202)
X_mat <- mvrnorm(n, mu = rep(0, p), Sigma = Sigma)
colnames(X_mat) <- paste0("X", 1:p)

beta_true <- c(0.8, rep(0, p - 1))
Y_corr    <- as.numeric(X_mat %*% beta_true + rnorm(n))
df_corr   <- data.frame(Y = Y_corr, X_mat)
```

## Instabilità: distribuzione di MDI e MDA su 30 run

Eseguiamo lo stesso Random Forest 30 volte (cambiando solo il seme) e, per ogni run,
calcoliamo MDI e MDA normalizzate in $[0,1]$. Visualizziamo poi la distribuzione delle
importanze con boxplot, separando $X_1$ (causale), $X_2$-$X_4$ (fortemente correlate) e
$X_5$-$X_{12}$ (correlazione decrescente).

```{r exp2-instability, cache=TRUE}
normalize01 <- function(x) {
  x <- x - min(x)
  if (max(x) == 0) return(x)
  x / max(x)
}

n_runs <- 30
results <- vector("list", n_runs)
for (i in seq_len(n_runs)) {
  set.seed(i * 13)
  rf_i <- randomForest(Y ~ ., data = df_corr, ntree = 300, importance = TRUE)
  results[[i]] <- data.frame(
    Run      = i,
    Variable = paste0("X", 1:p),
    MDI      = normalize01(importance(rf_i, type = 2)[, 1]),
    MDA      = normalize01(importance(rf_i, type = 1)[, 1])
  )
}

long_df <- bind_rows(results) %>%
  pivot_longer(c(MDI, MDA), names_to = "Metodo", values_to = "Importanza") %>%
  mutate(
    Variable = factor(Variable, levels = paste0("X", 1:p)),
    Metodo   = factor(
      Metodo,
      levels = c("MDI", "MDA"),
      labels = c("MDI - Mean Decrease Impurity", "MDA - Mean Decrease Accuracy")
    ),
    Gruppo = case_when(
      Variable == "X1" ~ "X1 (Unica Variabile Causale)",
      Variable %in% c("X2", "X3", "X4") ~ "X2-X4 (Altamente Correlate con X1)",
      TRUE ~ "X5-X12 (Correlazione Decrescente)"
    ),
    Gruppo = factor(
      Gruppo,
      levels = c(
        "X1 (Unica Variabile Causale)",
        "X2-X4 (Altamente Correlate con X1)",
        "X5-X12 (Correlazione Decrescente)"
      )
    )
  )

pct_x1_top <- long_df %>%
  group_by(Metodo, Run) %>%
  slice_max(Importanza, n = 1, with_ties = FALSE) %>%
  ungroup() %>%
  group_by(Metodo) %>%
  summarise(pct = mean(Variable == "X1") * 100, .groups = "drop")

x1_median <- long_df %>%
  filter(Variable == "X1") %>%
  group_by(Metodo) %>%
  summarise(med_x1 = median(Importanza), .groups = "drop")

annot_df <- pct_x1_top %>%
  mutate(
    label = paste0("X1 e prima solo nel ", round(pct), "% delle run"),
    Variable = "X12",
    y = 1.08
  )
```

```{r exp2-instability-plot, fig.width=11, fig.height=6}
pal_fill <- c(
  "X1 (Unica Variabile Causale)" = COL_MDI,
  "X2-X4 (Altamente Correlate con X1)" = COL_MDA,
  "X5-X12 (Correlazione Decrescente)" = COL_NEUTRAL
)

pal_border <- c(
  "X1 (Unica Variabile Causale)" = COL_MDI_DARK,
  "X2-X4 (Altamente Correlate con X1)" = COL_MDA_DARK,
  "X5-X12 (Correlazione Decrescente)" = COL_NEUTRAL_DARK
)

tema_slide <- theme_minimal(base_size = 13) +
  theme(
    plot.title        = element_text(face = "bold", size = 15, color = "grey10"),
    plot.subtitle     = element_text(color = "grey35", size = 11, margin = margin(b = 12)),
    strip.text        = element_text(face = "bold", size = 12, color = "grey20"),
    strip.background  = element_rect(fill = "grey93", color = NA),
    axis.text.x       = element_text(size = 10, face = "bold", color = "grey30"),
    axis.title.y      = element_text(size = 11),
    panel.grid.major.x = element_blank(),
    panel.grid.minor  = element_blank(),
    panel.grid.major.y = element_line(color = "grey92", linewidth = 0.4),
    legend.position   = "bottom",
    legend.title      = element_blank(),
    panel.spacing     = grid::unit(1.5, "lines"),
    plot.margin       = margin(16, 16, 12, 16)
  )

ggplot(long_df, aes(x = Variable, y = Importanza, fill = Gruppo, color = Gruppo)) +
  geom_hline(yintercept = 1, linetype = "solid", color = "grey80", linewidth = 0.6) +
  geom_hline(yintercept = 0, linetype = "solid", color = "grey80", linewidth = 0.6) +
  geom_hline(
    data = x1_median,
    aes(yintercept = med_x1),
    linetype = "dashed", color = COL_MDI_DARK, linewidth = 0.8, alpha = 0.6
  ) +
  geom_boxplot(width = 0.6, alpha = 0.85, outlier.size = 1.2, outlier.alpha = 0.6) +
  geom_text(
    data = annot_df,
    aes(x = Variable, y = y, label = label),
    inherit.aes = FALSE,
    color = COL_MDI_DARK, size = 3.5, fontface = "bold", hjust = 1
  ) +
  annotate(
    "text", x = "X12", y = 0.93,
    label = "Target teorico (X1 = 1)", color = "grey50",
    size = 3, hjust = 1, fontface = "italic"
  ) +
  annotate(
    "text", x = "X12", y = -0.07,
    label = "Target teorico (rumore = 0)", color = "grey50",
    size = 3, hjust = 1, fontface = "italic"
  ) +
  scale_fill_manual(values = pal_fill) +
  scale_color_manual(values = pal_border) +
  scale_y_continuous(
    limits = c(-0.1, 1.15),
    breaks = c(0, 0.5, 1),
    labels = c("0", "0.5", "1")
  ) +
  facet_wrap(~ Metodo, ncol = 2) +
  labs(
    title = "Il paradosso della correlazione nelle variable importance",
    subtitle = paste0(
      "Distribuzione dell'importanza su 30 run (n=", n, ", p=", p,
      ", AR(1), rho=", rho, ")"
    ),
    x = NULL,
    y = "Importanza normalizzata [0, 1]"
  ) +
  tema_slide +
  guides(
    fill = guide_legend(override.aes = list(alpha = 1)),
    color = guide_legend(override.aes = list(linewidth = 1))
  )
```

**Lettura del grafico:**
I boxplot mostrano che, con correlazione molto alta ($\rho = 0.95$), l'importanza non resta
concentrata in modo pulito su $X_1$: una parte del segnale viene assorbita dalle variabili
fortemente correlate ($X_2$-$X_4$), mentre il contributo delle variabili meno correlate si
riduce rapidamente. La MDA tende a distribuire il credito in modo un po' più diffuso rispetto
alla MDI, ma entrambe risentono della presenza di predittori quasi equivalenti. Le linee
orizzontali indicano il comportamento ideale (causa vera vicino a 1, rumore vicino a 0), mentre
la linea rossa tratteggiata riporta la mediana osservata di $X_1$ nei due metodi.

---

# Esperimento 3 — MDI vs Permutation vs Conditional Importance

## Confronto diretto sui dati correlati

Confrontiamo i tre indici sugli stessi dati AR(1), normalizzando i valori tra 0 e 1.
Si ricordi che la Conditional Importance è calcolata tramite `cforest`, che usa un algoritmo
di splitting diverso (conditional inference trees), quindi il confronto è tra approcci
differenti, non solo tra metriche diverse sullo stesso modello.

```{r exp3-models, cache=TRUE}
# randomForest: MDI e Permutation
set.seed(303)
rf_main      <- randomForest(Y ~ ., data = df_corr, ntree = 800, importance = TRUE)
imp_mdi_main <- importance(rf_main, type = 2)[, 1]
imp_mda_main <- importance(rf_main, type = 1)[, 1]

# cforest: Conditional Importance (Strobl et al. 2008)
# Nota: cforest usa conditional inference trees, non CART —
# il bias da cardinalità è già eliminato a livello di splitting.
set.seed(303)
cf_main <- cforest(
  Y ~ ., data = df_corr,
  controls = cforest_unbiased(ntree = 800, mtry = floor(sqrt(p)))
)
imp_cond_main <- varimp(cf_main, conditional = TRUE)
```

```{r exp3-plot, fig.width=10, fig.height=8}
normalize <- function(x) {
  x <- x - min(x)
  if (max(x) == 0) return(x)
  x / max(x)
}

imp_comparison <- data.frame(
  Variable    = paste0("X", 1:p),
  MDI         = normalize(imp_mdi_main),
  Permutation = normalize(imp_mda_main),
  Conditional = normalize(imp_cond_main[paste0("X", 1:p)])
) %>%
  pivot_longer(-Variable, names_to = "Metodo", values_to = "Importanza") %>%
  mutate(
    Metodo   = factor(Metodo, levels = c("MDI", "Permutation", "Conditional")),
    Causale  = Variable == "X1",
    Variable = factor(Variable, levels = paste0("X", 1:p))
  )

pal3 <- c(MDI = COL_MDI, Permutation = COL_MDA, Conditional = COL_CONDITIONAL)

ggplot(imp_comparison,
       aes(x = Variable, y = Importanza, fill = Metodo, alpha = Causale)) +
  geom_col(position = position_dodge(0.75), width = 0.65) +
  geom_vline(xintercept = 1.5, linetype = "dotted", color = "grey40", linewidth = 0.8) +
  scale_fill_manual(values = pal3) +
  scale_alpha_manual(values = c("TRUE" = 1, "FALSE" = 0.55), guide = "none") +
  scale_y_continuous(limits = c(0, 1.12), expand = c(0, 0)) +
  coord_cartesian(clip = "off") +
  annotate("text", x = 1, y = 1.08, label = "\u2713 causale",
           size = 3.5, color = COL_CONDITIONAL, fontface = "bold") +
  facet_wrap(~ Metodo, ncol = 1) +
  labs(
    title    = "Confronto tra indici di importanza",
    subtitle = paste0("Solo X1 \u00e8 causale \u2014 dati AR(1) con \u03c1=", rho),
    x = NULL, y = "Importanza normalizzata [0, 1]"
  ) +
  theme(
    legend.position = "none",
    strip.text      = element_text(face = "bold", size = 12),
    panel.spacing   = unit(1, "lines")
  )
```

**Lettura del grafico:**

| Metodo | Comportamento osservato |
|--------|------------------------|
| **MDI** | Distribuisce l'importanza sul blocco correlato: $X_2$ è a circa 0.6, $X_3$ e $X_4$ intorno a 0.3. Il profilo scende rapidamente dopo $X_4$ |
| **Permutation** | Il profilo è simile alla MDI per le prime variabili ($X_2 \approx 0.6$, $X_3$–$X_4 \approx 0.3$), ma distribuisce importanza residua su un numero maggiore di variabili lontane ($X_5$–$X_{12}$ tutte con barre visibili) |
| **Conditional** | Concentra quasi tutta l'importanza su $X_1$ ($\approx 0.95$); $X_2$ scende a $\approx 0.35$, tutto il resto cade vicino a zero. È l'unico metodo che isola la variabile causale in modo netto in questa singola esecuzione |

---

# Esperimento 4 — Confronto quantitativo: F1 score

## Setup semplificato (p=12, AR(1))

Misuriamo quantitativamente le prestazioni di selezione su $N = 30$ ripetizioni indipendenti, calcolando
per ogni metodo (MDI, MDA, Conditional Importance):

$$\text{F1} = \frac{2 \cdot \text{precision} \cdot \text{recall}}{\text{precision} + \text{recall}}$$

dove:
- **Precision** = quante delle $k=3$ variabili selezionate sono davvero causali?
- **Recall** = quante delle 3 variabili causali vengono trovate?

Il dataset ha $p = 12$ predittori con **correlazione AR(1)** a $\rho = 0.95$, identica
alla struttura degli Esperimenti 2 e 3. Le variabili causali sono $X_1$, $X_4$, $X_7$
(sparse nel set di 12), con segnale debole $\beta = 1$ e $n = 100$ osservazioni.

```{r exp4-setup, cache=TRUE}
p6   <- 12
n6   <- 100           # n piccolo: il problema è difficile
rho6 <- 0.95          # correlazione AR(1), come Exp 2-3
beta6_val  <- 1       # segnale debole
true_vars6 <- c("X1", "X4", "X7")  # 3 variabili causali sparse

beta6 <- rep(0, p6)
beta6[c(1, 4, 7)] <- beta6_val

# Matrice di correlazione AR(1), come negli esperimenti precedenti
Sigma6 <- toeplitz(rho6^(0:(p6-1)))

set.seed(600)
X6  <- mvrnorm(n6, mu = rep(0, p6), Sigma = Sigma6)
colnames(X6) <- paste0("X", 1:p6)
Y6  <- as.numeric(X6 %*% beta6 + rnorm(n6))
df6 <- data.frame(Y = Y6, X6)
```

## F1 score su 30 run (MDI, MDA, Conditional)

```{r exp4-repeated, cache=TRUE}
n_rep6 <- 30
k6     <- 3   # selezioniamo le top-3 variabili

f1_from_sets <- function(selected, truth) {
  precision <- mean(selected %in% truth)
  recall    <- sum(truth %in% selected) / length(truth)
  if ((precision + recall) == 0) return(0)
  2 * precision * recall / (precision + recall)
}

f1_results6 <- lapply(seq_len(n_rep6), function(i) {
  set.seed(i * 17)
  rf6 <- randomForest(Y ~ ., data = df6, ntree = 300, importance = TRUE)

  cf6 <- cforest(
    Y ~ ., data = df6,
    controls = cforest_unbiased(ntree = 300, mtry = floor(sqrt(p6)))
  )

  top_mdi  <- names(sort(importance(rf6, type = 2)[, 1], decreasing = TRUE))[1:k6]
  top_perm <- names(sort(importance(rf6, type = 1)[, 1], decreasing = TRUE))[1:k6]
  imp_cond6 <- varimp(cf6, conditional = TRUE)
  top_cond <- names(sort(imp_cond6, decreasing = TRUE))[1:k6]

  data.frame(
    run     = i,
    MDI_F1  = f1_from_sets(top_mdi, true_vars6),
    MDA_F1  = f1_from_sets(top_perm, true_vars6),
    COND_F1 = f1_from_sets(top_cond, true_vars6)
  )
})
f1_df6 <- do.call(rbind, f1_results6)

# Verifica numerica: medie e SD su 30 run
cat("Medie su 30 run:\n")
print(round(colMeans(f1_df6[, -1]), 3))
cat("\nDeviazioni standard:\n")
print(round(apply(f1_df6[, -1], 2, sd), 3))
```

```{r exp4-plot, fig.width=10, fig.height=5}
f1_long6 <- f1_df6 %>%
  pivot_longer(-run, names_to = "Metodo", values_to = "F1") %>%
  mutate(
    Metodo = recode(
      Metodo,
      MDI_F1 = "MDI",
      MDA_F1 = "MDA",
      COND_F1 = "Conditional"
    ),
    Metodo = factor(Metodo, levels = c("MDI", "MDA", "Conditional"))
  )

ggplot(f1_long6, aes(x = Metodo, y = F1, fill = Metodo)) +
  geom_boxplot(alpha = 0.85, width = 0.5, outlier.size = 1) +
  geom_jitter(width = 0.12, size = 1.2, alpha = 0.45, color = "grey30") +
  scale_fill_manual(values = c(MDI = COL_MDI, MDA = COL_MDA, Conditional = COL_CONDITIONAL),
                    guide = "none") +
  scale_y_continuous(limits = c(0, 1.05),
                     labels = percent_format(accuracy = 1)) +
  labs(
    title    = "F1 score su 30 run indipendenti",
    subtitle = paste0("3 variabili causali su ", p6,
                      " — AR(1) \u03c1=", rho6,
                      ", \u03b2=", beta6_val, ", n=", n6,
                      " — confronto MDI/MDA/Conditional"),
    x = NULL, y = "F1 score"
  )
```

**Interpretazione:** L'Esperimento 4 ripete il setup AR(1) degli Esperimenti 2–3, ma con 3 variabili causali
anziché 1, e con $n = 100$ (più stringente di $n = 150$ in Exp. 2). Il compito è recuperare esattamente
le tre variabili causali ($X_1, X_4, X_7$) quando si selezionano le top-3 per importanza.

Nel confronto F1 su 30 run:

- **MDI** mostra F1 mediocre e instabile, poiché la correlazione AR(1) distribuisce l'importanza
  anche su variabili non causali correlate a $X_1, X_4, X_7$.
- **MDA** (Permutation) è in genere più affidabile della MDI, con F1 superiore e meno variabilità tra run.
- **Conditional Importance** tende a concentrare il credito sulle vere variabili causali,
  producendo F1 più alto e coerente, grazie alla sua capacità di "schermare" la correlazione.

Questo esperimento sintetizza quantitativamente gli insegnamenti di tutti i precedenti: quando
l'obiettivo è selezione affidabile di variabili causali, la Conditional Importance emerge come la scelta
più stabile in presenza di correlazione, pur al costo computazionale più elevato.

---

# Riepilogo e confronto sintetico

```{r summary-table}
X1_MDI_top   <- which.max(imp_mdi_main) == 1
X1_MDA_top   <- which.max(imp_mda_main) == 1
X1_COND_top  <- which.max(imp_cond_main[paste0("X", 1:p)]) == 1

# MDI: identificata, ma instabile tra run (nota esplicita)
mdi_label <- if (X1_MDI_top) "S\u00ec \u2714 (instabile)" else "No \u2718"

tick_cross <- function(x) ifelse(x, "S\u00ec \u2714", "No \u2718")

summary_df <- data.frame(
  Metodo = c(
    "MDI (randomForest)",
    "Permutation Imp. (randomForest)",
    "Conditional Imp. (cforest)"
  ),
  Bias_card   = c("S\u00ec", "No", "No"),
  Instabile   = c("S\u00ec", "Parzialmente", "No"),
  X1_corretta = c(
    mdi_label,
    tick_cross(X1_MDA_top),
    tick_cross(X1_COND_top)
  ),
  Interp_obs   = c("No", "No", "No"),
  Costo        = c("Basso", "Medio", "Alto*")
)

knitr::kable(
  summary_df,
  col.names = c("Metodo", "Bias cardinalit\u00e0",
                "Instabile con correlazione",
                "X1 identificata",
                "Interpret. per osservazione",
                "Costo computazionale"),
  align   = "lccccc",
  caption = paste0(
    "Confronto tra metodi di variable importance. ",
    "*cforest usa conditional inference trees, algoritmo di splitting diverso da randomForest."
  )
)
```

**Lettura della tabella:** Non esiste un metodo dominante su tutte le dimensioni. La scelta
dipende dal contesto:

- Se il **costo computazionale** è un vincolo stringente e i predittori non sono ad alta
  cardinalità, la **Permutation Importance** è un buon compromesso.
- Se si lavora con predittori fortemente correlati e si vuole individuare la causa diretta,
  la **Conditional Importance** è la scelta più rigorosa — ricordando che si tratta di un
  modello diverso (cforest), non solo di un indice diverso su randomForest.

---