---
title: "Il Lato Oscuro della Variable Importance"
subtitle: "Instabilità e Bias nella Selezione di Variabili in Random Forest"
author: "Statistical Learning – A.A. 2024/25"
date: "`r Sys.Date()`"
output:
  pdf_document:
    latex_engine: xelatex
    toc: true
    toc_depth: 3
    number_sections: true
    keep_tex: false
    fig_width: 9
    fig_height: 5
---

```{r setup, include=FALSE}
knitr::opts_chunk$set(
  echo      = TRUE,
  message   = FALSE,
  warning   = FALSE,
  cache     = TRUE,
  fig.align = "center",
  fig.width = 9,
  fig.height = 5,
  out.width = "\\textwidth",
  dev = "pdf",
  dpi = 300
)
```

---

# Fondamenti teorici

## Il contesto: perché questo problema è rilevante

Immagina di avere un dataset medico con migliaia di variabili — per esempio i livelli di espressione
di 10.000 geni in un gruppo di pazienti — e di voler capire quali di questi geni sono effettivamente
collegati alla sopravvivenza o alla risposta a un farmaco.

Non puoi analizzarli tutti uno a uno: hai bisogno di uno strumento che ti dica automaticamente
"questi 20 geni sono quelli che contano, ignora gli altri 9.980". Uno degli strumenti più usati per
questo è il **Random Forest**, che oltre a fare previsioni produce anche una classifica di importanza
per ogni variabile. In teoria, le variabili in cima alla classifica sono quelle più utili per
spiegare il fenomeno.

Il problema è che questa classifica è spesso **inaffidabile**, e questo notebook ne mostra i motivi:

- L'indice di importanza più comune (MDI) favorisce sistematicamente certe variabili, anche quando
  queste non hanno alcun legame reale con quello che stai cercando di prevedere.
- Quando alcune variabili sono simili tra loro (correlate), il modello distribuisce il "credito"
  in modo arbitrario, rendendo i risultati caotici e instabili.

## Random Forest: una sintesi

Un **Random Forest** è un insieme (*ensemble*) di tanti alberi decisionali che lavorano insieme.
Un singolo albero tende a "memorizzare" troppo i dati su cui è stato addestrato (overfitting).
Il Random Forest risolve questo costruendo centinaia di alberi diversi e facendoli "votare" insieme,
grazie a due meccanismi di casualizzazione:

1. **Bootstrap**: ogni albero è addestrato su un campione estratto con reimmissione dal dataset
   originale. Le osservazioni non estratte si chiamano **OOB** (Out-Of-Bag) e fungono da insieme
   di validazione interno automatico.
2. **Selezione casuale delle variabili**: ad ogni split ogni albero considera solo un sottoinsieme
   casuale di $m = \lfloor\sqrt{p}\rfloor$ variabili, rendendo gli alberi sufficientemente diversi
   tra loro da ridurre la varianza dell'insieme.

## Variable Importance: le due definizioni classiche

### Mean Decrease Impurity (MDI)

La MDI, anche detta *Gini Importance*, misura quanto ogni variabile ha contribuito a ridurre
il disordine (impurità) nei nodi degli alberi:

$$\text{MDI}(X_j) = \frac{1}{B} \sum_{b=1}^{B} \sum_{\substack{t \in T_b \\ v(t) = j}}
  p_b(t) \cdot \Delta i\!\left(t,\, X_j\right)$$

dove $p_b(t) = n_t / n$ è la proporzione di osservazioni che arrivano al nodo $t$ nell'albero $b$
e $\Delta i(t, X_j)$ è la riduzione di impurità prodotta dallo split su $X_j$ in quel nodo.

**Vantaggio:** si calcola a costo zero durante l'addestramento.

**Svantaggio fondamentale:** è sistematicamente distorta verso variabili con molti valori
distinti (alta cardinalità), come vedremo nell'Esperimento 1.

### Mean Decrease Accuracy (MDA / Permutation Importance)

Proposta da Breiman (2001), risponde a una domanda più intuitiva: cosa succede alle previsioni
se rendo una variabile completamente inutile? Per ogni $X_j$:

1. Calcola l'errore OOB di ogni albero ($\text{err}^{(b)}_0$).
2. Rimescola casualmente i valori di $X_j$ nelle osservazioni OOB, distruggendone
   l'informazione, e ricalcola l'errore ($\text{err}^{(b)}_j$).
3. La MDA è la media del peggioramento:

$$\text{MDA}(X_j) = \frac{1}{B} \sum_{b=1}^{B}
  \left[\text{err}^{(b)}_j - \text{err}^{(b)}_0\right]$$

Se $X_j$ è irrilevante, rimescolarla non cambia le previsioni $\Rightarrow$ $\text{MDA}(X_j) \approx 0$.
Se è informativa, rimescolarla peggiora il modello $\Rightarrow$ valore alto.

**Limite residuo:** la MDA riduce ma non elimina il bias da cardinalità. Rimescolare una
variabile continua con molti valori distinti produce coppie (osservazione, valore permutato)
che non esistono nel dataset originale, perturbando artificialmente le previsioni OOB. Con
$n$ grande e variabili ad alta cardinalità, questo effetto può produrre valori MDA non
trascurabili anche per predittori completamente irrilevanti, come mostreremo nell'Esperimento 1.

## Il bias della MDI: perché favorisce certe variabili

Supponiamo di avere una variabile completamente casuale, priva di qualsiasi legame con $Y$.
Ci aspetteremmo MDI $\approx 0$. Purtroppo non è così, per due motivi strutturali:

**1. Più valori possibili = più opportunità di sembrare utile per caso.**
Una variabile continua può essere tagliata in centinaia di soglie diverse. Anche se è puro rumore,
il fatto di avere molte soglie tra cui scegliere fa sì che per puro caso una sembri utile.
Formalmente, il massimo su $K$ tentativi cresce con $K$ anche se ogni tentativo ha guadagno
atteso zero:

$$E\!\left[\max_{k=1}^{K} \Delta i_k\right] \text{ è strettamente crescente in } K,
  \quad \text{anche se } \Delta i_k \overset{\text{iid}}{\sim} F \text{ con } E[\Delta i_k] = 0$$

Una variabile binaria ha una sola possibile soglia; una variabile continua ne ha potenzialmente
centinaia. Quindi risulterà sempre più "importante", non perché contenga più informazione.

**2. La selezione casuale delle variabili ampifica il problema.**
Poiché ad ogni split si considerano solo $m < p$ variabili, una variabile ad alta cardinalità
ha più probabilità di risultare la "migliore" nel sottoinsieme estratto per puro caso.

**Conseguenza (Strobl et al., 2007):**
$$E\!\left[\text{MDI}(X_j)\right] > 0 \quad \text{anche se } X_j \perp Y$$

e questo bias cresce al crescere del numero di valori distinti.

## Il problema della correlazione e l'instabilità

Quando il Random Forest incontra due variabili molto correlate, entrambe funzionano quasi
ugualmente bene per fare uno split. Quale delle due "vince" il nodo dipende da fattori puramente
casuali: quali osservazioni sono nel bootstrap, quale sottoinsieme di variabili è stato estratto.

Il risultato è che l'importanza viene distribuita arbitrariamente tra le variabili correlate,
e questa distribuzione cambia ad ogni esecuzione del modello:

> Correndo lo stesso Random Forest due volte sugli stessi dati, la classifica delle variabili
> importanti può cambiare sostanzialmente. Questo è il problema dell'**instabilità**.

In un contesto reale — dove si vogliono identificare le variabili davvero causali — questa
instabilità è pericolosa: un analista che selezionasse le prime $k$ variabili potrebbe includere
variabili rumore diverse ad ogni esecuzione, e il "gene più importante" di oggi potrebbe non
comparire nella lista di domani.

## Soluzioni: Conditional Importance

### Conditional Permutation Importance (Strobl et al., 2008)

La Permutation Importance standard rimescola $X_j$ ignorando le variabili correlate, creando
combinazioni di valori impossibili che generano un trasferimento artificiale di importanza tra
variabili correlate.

L'idea di Strobl et al. è di rimescolare $X_j$ **solo all'interno di gruppi di osservazioni
con valori simili per le variabili correlate**. In questo modo l'importanza misurata riflette
il contributo unico di $X_j$, al netto di quello già spiegato dalle variabili correlate.
Il gruppo di correlazione è: $\mathcal{Z}_j = \{X_k : |\hat{\rho}(X_j, X_k)| > \lambda\}$.

**Nota importante:** in R il pacchetto `party::cforest` non è semplicemente un diverso indice
sullo stesso modello. Usa conditional inference trees (Hothorn et al., 2006), in cui gli split
sono scelti tramite test di permutazione invece del criterio Gini. Questo elimina già alla base
il bias da cardinalità, *prima* ancora di applicare la permutazione condizionale. Il confronto
con `randomForest` è quindi tra due modelli con algoritmi di splitting diversi, non solo
tra due indici.

---

# Setup

```{r packages}
pkgs <- c("randomForest", "party",
          "MASS", "ggplot2", "dplyr", "tidyr", "patchwork",
          "reshape2", "RColorBrewer", "forcats", "scales")
to_install <- pkgs[!pkgs %in% installed.packages()[, "Package"]]

repos <- getOption("repos")
if (is.null(repos) || identical(repos[["CRAN"]], "@CRAN@") || is.na(repos[["CRAN"]])) {
  repos[["CRAN"]] <- "https://cloud.r-project.org"
  options(repos = repos)
}
if (length(to_install)) install.packages(to_install, dependencies = TRUE)

library(randomForest)
library(party)
library(MASS)
library(ggplot2)
library(dplyr)
library(tidyr)
library(patchwork)
library(reshape2)
library(RColorBrewer)
library(forcats)
library(scales)

tema_base <- theme_minimal(base_size = 12) +
  theme(
    plot.title      = element_text(face = "bold", size = 13),
    plot.subtitle   = element_text(color = "grey40", size = 10),
    legend.position = "bottom",
    axis.text       = element_text(size = 10),
    plot.margin     = margin(8, 8, 8, 8)
  )
theme_set(tema_base)

set.seed(42)
```

---

# Esperimento 1 — Bias della MDI verso variabili ad alta cardinalità

**Obiettivo:** verificare sperimentalmente che la MDI assegna importanza crescente al crescere
del numero di valori distinti, anche in assenza di qualsiasi segnale.

**Disegno:** $Y$ è puro rumore casuale; i quattro predittori sono anch'essi rumore puro, ma
con cardinalità crescente: binaria (2 valori), categoriale a 5 livelli, categoriale a 15
livelli, e continua. Poiché nessuna variabile contiene informazione, qualsiasi indice corretto
dovrebbe assegnare importanza vicina a zero a tutte.

```{r exp1-data}
n <- 600
set.seed(101)

df_bias <- data.frame(
  Y       = rnorm(n),
  X_bin   = factor(sample(c("A","B"),        n, replace = TRUE)),
  X_cat5  = factor(sample(paste0("L", 1:5),  n, replace = TRUE)),
  X_cat15 = factor(sample(paste0("L", 1:15), n, replace = TRUE)),
  X_cont  = rnorm(n)
)
```

```{r exp1-rf}
set.seed(101)
rf_bias <- randomForest(Y ~ ., data = df_bias, ntree = 1000, importance = TRUE)

imp_mdi <- importance(rf_bias, type = 2)[, 1]
imp_mda <- importance(rf_bias, type = 1)[, 1]

var_labels <- c(
  X_bin   = "X bin\n(2 cat)",
  X_cat5  = "X cat5\n(5 cat)",
  X_cat15 = "X cat15\n(15 cat)",
  X_cont  = "X cont\n(continua)"
)

imp_df <- data.frame(
  Variable    = factor(var_labels[names(imp_mdi)], levels = var_labels),
  MDI         = imp_mdi,
  Permutation = imp_mda
)

# Stampa valori numerici per verifica
cat("Valori MDI:\n");         print(round(imp_mdi, 2))
cat("\nValori Permutation:\n"); print(round(imp_mda, 2))
```

```{r exp1-plot, fig.width=9, fig.height=5}
# --- Dati in formato lungo per barre raggruppate ---
imp_long <- imp_df %>%
  pivot_longer(c(MDI, Permutation),
               names_to  = "Metodo",
               values_to = "Valore") %>%
  mutate(Metodo = factor(Metodo, levels = c("MDI", "Permutation")))

# Moltiplicatori MDI rispetto alla variabile binaria (per annotazioni)
mdi_ref     <- imp_mdi["X_bin"]
mdi_mult    <- round(imp_mdi / mdi_ref, 1)
mult_labels <- paste0("\u00d7", mdi_mult)   # ×1, ×3.7, …

# Posizioni x delle barre MDI nel grafico dodge (leggermente a sinistra del centro)
var_levels <- levels(imp_long$Variable)
x_pos_mdi  <- seq_along(var_levels) - 0.2

annot_df <- data.frame(
  x_dodge = x_pos_mdi,
  y_top   = as.numeric(imp_mdi) + 2.5,
  label   = mult_labels
)

# Palette
pal_metodi <- c(MDI = "#E63946", Permutation = "#457B9D")

ggplot(imp_long,
       aes(x = Variable, y = Valore, fill = Metodo, group = Metodo)) +
  # Barre raggruppate
  geom_col(position = position_dodge(0.72), width = 0.65, alpha = 0.92) +
  # Linea "valore atteso corretto = 0"
  geom_hline(yintercept = 0, color = "#2d6a4f", linewidth = 1) +
  # Etichetta della linea
  annotate("text", x = 4.35, y = 2.5,
           label = "Atteso: 0", color = "#2d6a4f",
           size = 3, hjust = 0, fontface = "italic") +
  # Moltiplicatori sopra le barre MDI
  geom_text(data = annot_df,
            aes(x = x_dodge, y = y_top, label = label),
            inherit.aes = FALSE,
            color = "#B5002A", fontface = "bold", size = 3.6, vjust = 0) +
  scale_fill_manual(values = pal_metodi,
                    labels = c("MDI", "MDA")) +
  scale_y_continuous(expand = expansion(mult = c(0, 0.18))) +
  coord_cartesian(clip = "off") +
  labs(
    title    = "Bias della MDI verso variabili ad alta cardinalit\u00e0",
    subtitle = "Y \u00e8 rumore puro \u2014 nessun predittore ha alcun legame con Y",
    x        = "Predittore (da bassa a alta cardinalit\u00e0)",
    y        = "Importanza stimata (valori relativi)",
    fill     = NULL,
    caption  = ""
  ) +
  theme(
    legend.position       = "top",
    legend.key.size       = unit(0.45, "cm"),
    plot.caption          = element_text(color = "grey45", size = 8.5, hjust = 0),
    plot.caption.position = "plot"
  )
```

**Interpretazione:**
La MDI (barre rosse) mostra chiaramente un'inflazione dell'importanza al crescere della
cardinalità: tutte le variabili sono rumore, eppure la variabile continua risulta molto più
importante della binaria. I moltiplicatori sopra le barre MDI (ad es. ×1, ×3.7, ×9.7, ×11)
quantificano questa inflazione rispetto alla variabile binaria di riferimento.

La MDA (barre blu, Permutation) è molto più vicina allo zero e fornisce una misura più
conservativa della rilevanza: permutare una variabile irrilevante dovrebbe lasciare
invariate le prestazioni, quindi un valore vicino a zero è atteso. Tuttavia la Permutation
non è completamente immune agli artefatti di cardinalità: variabili ad alta cardinalità
possono ancora mostrare un contributo positivo, come si vede per `X_cont`.

La linea `Atteso: 0` indica il valore teorico per un predittore irrilevante. In sintesi:
- la MDI è fortemente distorta dalla cardinalità e tende a sovrastimare variabili con molti
  valori distinti;
- la MDA mitiga gran parte di questo bias, ma può conservare residui di importanza per
  predittori ad alta cardinalità;
Per ridurre definitivamente il bias è preferibile usare misure condizionate (p.es. Conditional
Importance tramite `cforest`), che vedremo nell'Esperimento 3.

---

# Esperimento 2 — Instabilità della MDI in presenza di correlazione

## Setup della simulazione

Creiamo un dataset con $p = 12$ variabili con struttura **AR(1)** a $\rho = 0.95$ — correlazione
molto forte, in modo che le variabili vicine siano quasi indistinguibili dal punto di vista
predittivo. Il segnale causale è deliberatamente debole:

$$Y = 0.8 \cdot X_1 + \varepsilon, \qquad \varepsilon \sim \mathcal{N}(0,1),
  \qquad \mathbf{X} \sim \mathcal{N}(\mathbf{0},\, \Sigma_{\rho}^{\mathrm{AR(1)}})$$

Con $\beta_1 = 0.8$ e $n = 150$ osservazioni, il rapporto segnale/rumore è basso: un metodo
instabile fatica a distinguere $X_1$ dalle sue vicine correlate.

```{r exp2-data}
n   <- 150
p   <- 12
rho <- 0.95

Sigma <- toeplitz(rho^(0:(p-1)))
set.seed(202)
X_mat <- mvrnorm(n, mu = rep(0, p), Sigma = Sigma)
colnames(X_mat) <- paste0("X", 1:p)

beta_true <- c(0.8, rep(0, p - 1))
Y_corr    <- as.numeric(X_mat %*% beta_true + rnorm(n))
df_corr   <- data.frame(Y = Y_corr, X_mat)
```

## Instabilità: il ranking MDI cambia tra run

Eseguiamo lo stesso Random Forest 30 volte cambiando solo il seme casuale (non i dati) e
registriamo il rango assegnato dalla MDI a ciascuna variabile (1 = più importante).
Stampiamo la tabella completa di medie e deviazioni standard per ogni variabile.

```{r exp2-instability, cache=TRUE}
n_runs      <- 30
rank_matrix <- matrix(NA, nrow = p, ncol = n_runs,
                      dimnames = list(paste0("X", 1:p), paste0("Run", 1:n_runs)))

for (i in seq_len(n_runs)) {
  set.seed(i * 13)
  rf_i             <- randomForest(Y ~ ., data = df_corr, ntree = 300)
  rank_matrix[, i] <- rank(-importance(rf_i, type = 2)[, 1])
}

# Tabella sintetica: rango medio e SD per ciascuna variabile
rank_summary <- apply(rank_matrix, 1, function(x)
  c(media = round(mean(x), 1), sd = round(sd(x), 2),
    min = min(x), max = max(x)))
print(t(rank_summary))
```

```{r exp2-instability-plot, fig.width=10, fig.height=5}
rank_long <- as.data.frame(rank_matrix) %>%
  tibble::rownames_to_column("Variable") %>%
  pivot_longer(-Variable, names_to = "Run", values_to = "Rank") %>%
  mutate(Variable = factor(Variable, levels = paste0("X", 1:p)))

# Ordine sull'asse x: variabili ordinate per rango mediano
var_order <- rank_long %>%
  group_by(Variable) %>%
  summarise(med = median(Rank), .groups = "drop") %>%
  arrange(med) %>%
  pull(Variable) %>%
  as.character()

rank_long <- rank_long %>%
  mutate(Variable = factor(as.character(Variable), levels = var_order))

# Posizione x di X1 nell'ordine del grafico (per l'annotazione)
x1_pos <- which(var_order == "X1")

ggplot(rank_long, aes(x = Variable, y = Rank)) +
  # Tutti i box in azzurro
  geom_boxplot(fill = "#A8DADC", alpha = 0.85, outlier.size = 1.2, width = 0.6) +
  # Sovrapponi il box di X1 in rosso con bordo marcato
  geom_boxplot(
    data      = dplyr::filter(rank_long, Variable == "X1"),
    fill      = "#E63946", alpha = 0.9, width = 0.6,
    color     = "#B5002A", linewidth = 1.2
  ) +
  # Etichetta testuale sopra X1
  annotate("text", x = x1_pos, y = 0.3,
           label = "X1 (causale)", color = "#B5002A",
           size = 3.2, fontface = "bold", vjust = 1) +
  scale_y_reverse(breaks = 1:p) +
  labs(
    title    = "Instabilit\u00e0 dei ranghi MDI su 30 run indipendenti",
    subtitle = paste0("n=", n, ", p=", p, " predittori, AR(1) con \u03c1=", rho,
                      ", \u03b2\u2081=0.8 \u2014 solo X1 \u00e8 causale"),
    x = NULL, y = "Rango MDI (1 = pi\u00f9 importante)"
  )
```

**Lettura del grafico e della tabella:**
Ogni box mostra la distribuzione dei ranghi di una variabile nelle 30 esecuzioni.

Il risultato rivela due livelli distinti di instabilità. In cima, $X_1$ e $X_2$ mantengono
le prime due posizioni in modo quasi stabile (SD bassa): la MDI riesce a separarle dal resto
del gruppo. Il vero problema però emerge nelle posizioni successive: le variabili $X_3$–$X_{12}$
si contendono le posizioni 3–12 in modo fortemente caotico, con SD molto elevata. Per un
analista reale che non conosce la verità e selezionasse le prime $k = 5$ variabili, il set
selezionato cambierebbe sostanzialmente ad ogni esecuzione: al posto di rumore ordinato
troverebbe rumore diverso ogni volta. Questo è il danno concreto dell'instabilità: non
necessariamente perdere $X_1$, ma non poter sapere *quali* variabili di corredo sono
affidabili.

---

# Esperimento 3 — MDI vs Permutation vs Conditional Importance

## Confronto diretto sui dati correlati

Confrontiamo i tre indici sugli stessi dati AR(1), normalizzando i valori tra 0 e 1.
Si ricordi che la Conditional Importance è calcolata tramite `cforest`, che usa un algoritmo
di splitting diverso (conditional inference trees), quindi il confronto è tra approcci
differenti, non solo tra metriche diverse sullo stesso modello.

```{r exp3-models, cache=TRUE}
# randomForest: MDI e Permutation
set.seed(303)
rf_main      <- randomForest(Y ~ ., data = df_corr, ntree = 800, importance = TRUE)
imp_mdi_main <- importance(rf_main, type = 2)[, 1]
imp_mda_main <- importance(rf_main, type = 1)[, 1]

# cforest: Conditional Importance (Strobl et al. 2008)
# Nota: cforest usa conditional inference trees, non CART —
# il bias da cardinalità è già eliminato a livello di splitting.
set.seed(303)
cf_main <- cforest(
  Y ~ ., data = df_corr,
  controls = cforest_unbiased(ntree = 800, mtry = floor(sqrt(p)))
)
imp_cond_main <- varimp(cf_main, conditional = TRUE)
```

```{r exp3-plot, fig.width=10, fig.height=8}
normalize <- function(x) {
  x <- x - min(x)
  if (max(x) == 0) return(x)
  x / max(x)
}

imp_comparison <- data.frame(
  Variable    = paste0("X", 1:p),
  MDI         = normalize(imp_mdi_main),
  Permutation = normalize(imp_mda_main),
  Conditional = normalize(imp_cond_main[paste0("X", 1:p)])
) %>%
  pivot_longer(-Variable, names_to = "Metodo", values_to = "Importanza") %>%
  mutate(
    Metodo   = factor(Metodo, levels = c("MDI", "Permutation", "Conditional")),
    Causale  = Variable == "X1",
    Variable = factor(Variable, levels = paste0("X", 1:p))
  )

pal3 <- c(MDI = "#E63946", Permutation = "#F4A261", Conditional = "#2A9D8F")

ggplot(imp_comparison,
       aes(x = Variable, y = Importanza, fill = Metodo, alpha = Causale)) +
  geom_col(position = position_dodge(0.75), width = 0.65) +
  geom_vline(xintercept = 1.5, linetype = "dotted", color = "grey40", linewidth = 0.8) +
  scale_fill_manual(values = pal3) +
  scale_alpha_manual(values = c("TRUE" = 1, "FALSE" = 0.55), guide = "none") +
  scale_y_continuous(limits = c(0, 1.12), expand = c(0, 0)) +
  coord_cartesian(clip = "off") +
  annotate("text", x = 1, y = 1.08, label = "\u2713 causale",
           size = 3.5, color = "#2A9D8F", fontface = "bold") +
  facet_wrap(~ Metodo, ncol = 1) +
  labs(
    title    = "Confronto tra indici di importanza",
    subtitle = paste0("Solo X1 \u00e8 causale \u2014 dati AR(1) con \u03c1=", rho),
    x = NULL, y = "Importanza normalizzata [0, 1]"
  ) +
  theme(
    legend.position = "none",
    strip.text      = element_text(face = "bold", size = 12),
    panel.spacing   = unit(1, "lines")
  )
```

**Lettura del grafico:**

| Metodo | Comportamento osservato |
|--------|------------------------|
| **MDI** | Distribuisce l'importanza sul blocco correlato: $X_2$ è a circa 0.6, $X_3$ e $X_4$ intorno a 0.3. Il profilo scende rapidamente dopo $X_4$ |
| **Permutation** | Il profilo è simile alla MDI per le prime variabili ($X_2 \approx 0.6$, $X_3$–$X_4 \approx 0.3$), ma distribuisce importanza residua su un numero maggiore di variabili lontane ($X_5$–$X_{12}$ tutte con barre visibili) |
| **Conditional** | Concentra quasi tutta l'importanza su $X_1$ ($\approx 0.95$); $X_2$ scende a $\approx 0.35$, tutto il resto cade vicino a zero. È l'unico metodo che isola la variabile causale in modo netto in questa singola esecuzione |

---

# Esperimento 4 — Confronto quantitativo: precision e recall

## Setup con struttura a blocchi

Misuriamo quantitativamente le prestazioni di selezione su $N = 40$ ripetizioni, calcolando
per ogni metodo:

- **Precision** = quante delle variabili selezionate sono davvero causali?
- **Recall** = quante delle variabili causali vengono trovate?

Il dataset ha $p = 30$ predittori in **3 blocchi da 10**, con correlazione intra-blocco
$\rho_{\text{intra}} = 0.80$ e correlazione inter-blocco $\rho_{\text{inter}} = 0.30$.
La correlazione inter-blocco non nulla rende il problema realisticamente difficile: le
variabili causali di blocchi diversi non sono più indipendenti tra loro.
Le variabili causali sono $X_1$, $X_{11}$, $X_{21}$ (la prima di ogni blocco),
con segnale debole $\beta = 1$ e $n = 100$ osservazioni.

```{r exp5-setup}
p6   <- 30
n6   <- 100           # n piccolo: il problema è difficile
rho6_intra <- 0.80
rho6_inter <- 0.30    # correlazione inter-blocco non nulla
beta6_val  <- 1       # segnale debole
true_vars6 <- c("X1", "X11", "X21")

beta6 <- rep(0, p6)
beta6[c(1, 11, 21)] <- beta6_val

# Matrice di correlazione a blocchi con correlazione inter-blocco
Sigma6 <- matrix(rho6_inter, p6, p6)          # base: rho_inter ovunque
for (b in 0:2) {
  idx <- (b * 10 + 1):((b + 1) * 10)
  Sigma6[idx, idx] <- rho6_intra              # intra-blocco più alta
}
diag(Sigma6) <- 1

set.seed(600)
X6  <- mvrnorm(n6, mu = rep(0, p6), Sigma = Sigma6)
colnames(X6) <- paste0("X", 1:p6)
Y6  <- as.numeric(X6 %*% beta6 + rnorm(n6))
df6 <- data.frame(Y = Y6, X6)
```

## Precision e Recall su 40 run

```{r exp5-repeated, cache=TRUE}
n_rep6 <- 40
k6     <- 3   # selezioniamo le top-3 variabili

pr_results6 <- lapply(seq_len(n_rep6), function(i) {
  set.seed(i * 17)
  rf6 <- randomForest(Y ~ ., data = df6, ntree = 500, importance = TRUE)

  top_mdi  <- names(sort(importance(rf6, type = 2)[, 1], decreasing = TRUE))[1:k6]
  top_perm <- names(sort(importance(rf6, type = 1)[, 1], decreasing = TRUE))[1:k6]

  data.frame(
    run       = i,
    MDI_prec  = mean(top_mdi  %in% true_vars6),
    Perm_prec = mean(top_perm %in% true_vars6),
    MDI_rec   = sum(true_vars6 %in% top_mdi)  / length(true_vars6),
    Perm_rec  = sum(true_vars6 %in% top_perm) / length(true_vars6)
  )
})
pr_df6 <- do.call(rbind, pr_results6)

# Verifica numerica: medie e SD su 40 run
cat("Medie su 40 run:\n")
print(round(colMeans(pr_df6[, -1]), 3))
cat("\nDeviazioni standard:\n")
print(round(apply(pr_df6[, -1], 2, sd), 3))
```

```{r exp5-plot, fig.width=10, fig.height=5}
pr_long6 <- pr_df6 %>%
  pivot_longer(-run, names_to = "key", values_to = "value") %>%
  mutate(
    Metodo  = ifelse(grepl("MDI", key), "MDI", "Permutation"),
    Metrica = ifelse(grepl("prec", key), "Precision", "Recall")
  )

ggplot(pr_long6, aes(x = Metodo, y = value, fill = Metodo)) +
  geom_boxplot(alpha = 0.85, width = 0.5, outlier.size = 1) +
  geom_jitter(width = 0.12, size = 1.2, alpha = 0.45, color = "grey30") +
  facet_wrap(~ Metrica) +
  scale_fill_manual(values = c(MDI = "#E63946", Permutation = "#F4A261"),
                    guide = "none") +
  scale_y_continuous(limits = c(0, 1.05),
                     labels = percent_format(accuracy = 1)) +
  labs(
    title    = "Precision e Recall su 40 run indipendenti",
    subtitle = paste0("3 variabili causali su ", p6,
                      " — blocchi \u03c1=", rho6_intra,
                      ", inter-blocco \u03c1=", rho6_inter,
                      ", \u03b2=", beta6_val, ", n=", n6),
    x = NULL, y = NULL
  )
```

**Interpretazione:** Con segnale debole, $n$ piccolo e correlazione sia intra- che inter-blocco,
la differenza tra MDI e Permutation Importance emerge chiaramente sia in precision che in recall.

La MDI mostra SD=0 su tutti i 40 run: non è instabile, è **sistematicamente bloccata**
su una selezione errata. I punti si concentrano su soli due valori discreti — 33% e 67%
di 3 variabili causali, cioè 1 o 2 causali trovate su 3 — e il risultato non cambia mai
tra un run e l'altro. Il bias da cardinalità e dalla correlazione intra-blocco porta MDI
a selezionare ripetutamente le stesse variabili rumore del blocco (es. $X_2$ al posto di
$X_1$), producendo errori sistematici e non casuali.

La Permutation Importance ha mediana più alta (~75% vs ~67% di MDI) e variabilità
reale tra run (SD=0.146): in molte esecuzioni riesce a trovare tutte e 3 le causali (100%),
in altre ne manca una. Questo trade-off — più accurata in media, ma con variabilità
residua — è il comportamento atteso di un metodo meno distorto ma non esente da errori
con $n$ piccolo.

---

# Riepilogo e confronto sintetico

```{r summary-table}
X1_MDI_top   <- which.max(imp_mdi_main) == 1
X1_MDA_top   <- which.max(imp_mda_main) == 1
X1_COND_top  <- which.max(imp_cond_main[paste0("X", 1:p)]) == 1

# MDI: identificata, ma instabile tra run (nota esplicita)
mdi_label <- if (X1_MDI_top) "S\u00ec \u2714 (instabile)" else "No \u2718"

tick_cross <- function(x) ifelse(x, "S\u00ec \u2714", "No \u2718")

summary_df <- data.frame(
  Metodo = c(
    "MDI (randomForest)",
    "Permutation Imp. (randomForest)",
    "Conditional Imp. (cforest)"
  ),
  Bias_card   = c("S\u00ec", "No", "No"),
  Instabile   = c("S\u00ec", "Parzialmente", "No"),
  X1_corretta = c(
    mdi_label,
    tick_cross(X1_MDA_top),
    tick_cross(X1_COND_top)
  ),
  Interp_obs   = c("No", "No", "No"),
  Costo        = c("Basso", "Medio", "Alto*")
)

knitr::kable(
  summary_df,
  col.names = c("Metodo", "Bias cardinalit\u00e0",
                "Instabile con correlazione",
                "X1 identificata",
                "Interpret. per osservazione",
                "Costo computazionale"),
  align   = "lccccc",
  caption = paste0(
    "Confronto tra metodi di variable importance. ",
    "*cforest usa conditional inference trees, algoritmo di splitting diverso da randomForest."
  )
)
```

**Lettura della tabella:** Non esiste un metodo dominante su tutte le dimensioni. La scelta
dipende dal contesto:

- Se il **costo computazionale** è un vincolo stringente e i predittori non sono ad alta
  cardinalità, la **Permutation Importance** è un buon compromesso.
- Se si lavora con predittori fortemente correlati e si vuole individuare la causa diretta,
  la **Conditional Importance** è la scelta più rigorosa — ricordando che si tratta di un
  modello diverso (cforest), non solo di un indice diverso su randomForest.

---

# Riferimenti

- Breiman, L. (2001). *Random Forests*. Machine Learning, 45(1), 5--32.
- Strobl, C., Boulesteix, A.-L., Zeileis, A., Hothorn, T. (2007). *Bias in Random Forest
  Variable Importance Measures: Illustrations, Sources and a Solution*. BMC Bioinformatics, 8, 25.
- Strobl, C., Boulesteix, A.-L., Kneib, T., Augustin, T., Zeileis, A. (2008). *Conditional
  Variable Importance for Random Forests*. BMC Bioinformatics, 9, 307.
- Hothorn, T., Hornik, K., Zeileis, A. (2006). *Unbiased Recursive Partitioning: A
  Conditional Inference Framework*. Journal of Computational and Graphical Statistics, 15(3).

```{r session-info, echo=FALSE}
sessionInfo()
```
