---
title: "Problema della Variabile Omessa"
subtitle: "Simulazione Monte Carlo"
author: "Eros Pinzani"
output:
  pdf_document:
    toc: false
    number_sections: false
    fig_caption: true
    highlight: tango
    keep_tex: false
header-includes:
  - \usepackage{xcolor}
  - \usepackage{fancyvrb}
  - \usepackage{framed}
  - \usepackage{float}
  - \usepackage{caption}
  - \definecolor{shadecolor}{RGB}{230,230,230}
  - \DefineVerbatimEnvironment{Highlighting}{Verbatim}{fontsize=\small,commandchars=\\\{\}}
  - \RecustomVerbatimEnvironment{verbatim}{Verbatim}{fontsize=\footnotesize,frame=single,framesep=3mm,rulecolor=\color{darkgray}}
  - \definecolor{darkgray}{RGB}{180,180,180}
---

```{r setup, include=FALSE}
if (dir.exists("img")) unlink(list.files("img", full.names = TRUE))
dir.create("img", showWarnings = FALSE)
knitr::opts_chunk$set(fig.path = "img/", dev = "png")
```

Impostare un esperimento di Monte Carlo per capire le conseguenze dell'omissione di una covariata rilevante.

\underline{DGP}

\begin{equation}
    y_i = \beta_0 + \beta_1 x_{1i} + \beta_2 x_{2i} + u_i
\end{equation}

\begin{equation}
    \epsilon_i \sim N(0,1)
\end{equation}

\begin{equation}
    x_{1}, x_{2} \sim N_{2}(\underline{0},\Sigma)
\end{equation}

Nello scenario 1: $$\Sigma = \begin{bmatrix}1 & 0.5 \\ 0.5 & 1\end{bmatrix}$$

Nello scenario 2: $$\Sigma = \begin{bmatrix}1 & 0 \\ 0 & 1\end{bmatrix}$$

Ad ogni simulazione:
\begin{enumerate}
    \item Generare i dati da scenario 1
    \item Stimare i parametri di un modello di regressione lineare con solo $x_{1}$ come predittore. Salvare la stima di $\beta_1$.
    \item Stimare i parametri di un modello di regressione lineare con $x_{1}$ e $x_{2}$ come predittori. Salvare la stima di $\beta_1$.
\end{enumerate}

Confrontare le distribuzioni Monte Carlo per i due scenari.
\newline
\underline{Nota Bene}: Provare cosa succede al variare di $\beta_1$ e $\beta_2$. Provate ad esempio $\beta_1 = 1$ e $\beta_2 = -2$.

\newpage

## Obiettivo

In questo notebook costruiamo un esperimento di **Monte Carlo** — per vedere con i nostri occhi cosa succede quando si esclude dal modello una variabile rilevante.

Il modello "vero" che genera i dati (chiamato DGP, *Data Generating Process*) è:
$$y_i = \beta_0 + \beta_1 x_{1i} + \beta_2 x_{2i} + u_i$$
dove $y_i$ è la variabile da spiegare, $x_1$ e $x_2$ sono i due predittori, $\beta_1 = 1$ e $\beta_2 = -2$ sono i loro effetti reali, e $u_i$ è un termine di errore casuale. Il nostro obiettivo è stimare $\beta_1$ con due modelli diversi:

- un modello che include **solo $x_1$** (il modello "sbagliato", che omette $x_2$),
- un modello che include **entrambe** $x_1$ e $x_2$ (il modello corretto).

Per capire quando l'omissione fa danni, confrontiamo due scenari che differiscono solo per la relazione tra le due variabili:

- **Scenario 1**: $x_1$ e $x_2$ sono **correlate** tra loro ($\rho = 0.5$): tendono a muoversi insieme, quindi ignorare $x_2$ "contamina" la stima di $\beta_1$.
- **Scenario 2**: $x_1$ e $x_2$ sono **indipendenti** ($\rho = 0$): non c'è nessun legame tra loro, quindi escludere $x_2$ non disturba la stima di $\beta_1$.

## Generazione dei dati

Lavorare con dati simulati ha un grande vantaggio: **sappiamo già i valori veri** dei parametri, quindi possiamo controllare direttamente se le stime li recuperano. Nella realtà non conosciamo mai i valori veri — è proprio per questo che dobbiamo stimarli.

`set.seed(123)` fissa il punto di partenza del generatore di numeri casuali di R. Questo garantisce la **riproducibilità**: chiunque esegua il codice ottiene esattamente gli stessi numeri, i risultati non cambiano da un'esecuzione all'altra.

I parametri scelti per la simulazione sono:

- $n = 1000$: ogni campione simulato contiene 1000 osservazioni.
- $\beta_0 = 0$, $\beta_1 = 1$, $\beta_2 = -2$: gli effetti "veri" di ciascuna variabile. $\beta_1 = 1$ significa che aumentare $x_1$ di un'unità incrementa $y$ di 1 (a parità di $x_2$). $\beta_2 = -2$ significa che $x_2$ ha un effetto negativo su $y$: se sale $x_2$, scende $y$.
- `sigma1` e `sigma2`: le **matrici di covarianza**, che descrivono la struttura di dipendenza tra $x_1$ e $x_2$. Una matrice di covarianza indica quale varianza ha ognuna delle due variabili e quanto sono correlate tra loro. Nello **Scenario 1** la correlazione è $\rho = 0.5$ (le due variabili sono parzialmente dipendenti), nello **Scenario 2** è $\rho = 0$ (completamente indipendenti).

La funzione `generate_data(sigma)` prende come input la matrice di covarianza ed esegue tre passi:

1. Campiona i valori di $x_1$ e $x_2$ dalla **distribuzione normale bivariata** — l'estensione a due dimensioni della classica "curva a campana" — con la struttura di correlazione specificata.
2. Genera l'errore casuale $u_i \sim N(0,1)$: un rumore imprevedibile con media zero e varianza unitaria.
3. Calcola $y$ applicando il DGP: $y = \beta_0 + \beta_1 x_1 + \beta_2 x_2 + u$.

```{r}
set.seed(123)
n <- 1000
beta_0 <- 0
beta_1 <- 1
beta_2 <- -2
sigma1 <- matrix(c(1, 0.5, 0.5, 1), nrow = 2)
sigma2 <- matrix(c(1, 0, 0, 1), nrow = 2)
library(MASS)
# Funzione per generare i dati
generate_data <- function(sigma) {
    x <- mvrnorm(n, mu = c(0, 0), Sigma = sigma)
    u <- rnorm(n, mean = 0, sd = 1)
    y <- beta_0 + beta_1 * x[, 1] + beta_2 * x[, 2] + u
    data.frame(y = y, x1 = x[, 1], x2 = x[, 2])
}
# Generazione dei dati per entrambi gli scenari
data1 <- generate_data(sigma1)
data2 <- generate_data(sigma2)
```
## Stima dei modelli

Una volta generato un campione, stimiamo $\beta_1$ usando la **regressione lineare OLS** (*Ordinary Least Squares*, minimi quadrati ordinari). OLS è il metodo più comune per stimare i coefficienti di un modello lineare: trova i valori di $\beta$ che minimizzano la somma dei quadrati degli errori di previsione, cioè che fanno "aderire" il modello ai dati nel miglior modo possibile.

- **Modello omesso** (`model1`): regredisce $y$ solo su $x_1$, ignorando completamente $x_2$.
- **Modello completo** (`model2`): regredisce $y$ su $x_1$ e $x_2$, esattamente come il DGP vero.

La funzione `estimate_models` restituisce la stima di $\hat{\beta}_1$ da entrambi i modelli.

```{r}
# Funzione per stimare i modelli
estimate_models <- function(data) {
    model1 <- lm(y ~ x1, data = data)
    model2 <- lm(y ~ x1 + x2, data = data)
    c(beta1_omitted = unname(coef(model1)["x1"]), beta1_full = unname(coef(model2)["x1"]))
}
# Stima dei modelli per entrambi gli scenari
results1 <- estimate_models(data1)
results2 <- estimate_models(data2)
results1
results2
```

Su questo singolo campione si può già intravedere il fenomeno: il modello completo recupera $\hat{\beta}_1 \approx 1$ in entrambi gli scenari (è corretto), mentre il modello omesso produce una stima distorta nello **Scenario 1** (dove $x_1$ e $x_2$ sono correlate) e rimane circa corretta nello **Scenario 2** (variabili indipendenti).

Tuttavia, un singolo campione non basta per trarre conclusioni certe: il risultato che osserviamo potrebbe essere una coincidenza casuale. Per avere la certezza che quello che vediamo sia un fenomeno sistematico e ripetibile, dobbiamo ripetere l'esperimento tante volte. È esattamente quello che fa la simulazione Monte Carlo.

## Confronto delle distribuzioni Monte Carlo

### Cos'è una simulazione Monte Carlo?

La **simulazione Monte Carlo** è una tecnica che usa la ripetizione al posto del calcolo teorico. L'idea di base è semplice: se vogliamo sapere come si comporta uno stimatore "in media", basta farlo lavorare su tantissimi campioni diversi e guardare cosa otteniamo.

Immagina di ripetere questo esperimento 1000 volte:

1. Generiamo un nuovo campione da 1000 osservazioni (sia per lo Scenario 1 che per lo Scenario 2).
2. Stimiamo il modello omesso e il modello completo su ciascun campione.
3. Salviamo la stima $\hat{\beta}_1$ da entrambi i modelli.

Alla fine, per ognuno dei quattro casi (2 scenari $\times$ 2 modelli) abbiamo 1000 stime. La loro **distribuzione empirica** (l'istogramma di tutti questi valori) risponde direttamente alle domande:

- **Lo stimatore è distorto?** Se la media delle stime è diversa dal valore vero $\beta_1 = 1$, lo stimatore è **biased** (distorto). La distanza sistematica dal valore vero si chiama **bias** (o distorsione).
- **Quanto è preciso?** Quanto sono "sparse" le stime attorno alla loro media? Più è dispersa la distribuzione, meno preciso è lo stimatore.

```{r, fig.height=8, fig.width=9}
# Simulazione Monte Carlo
n_sim <- 1000

# Vettori per salvare le stime di beta1
beta1_omitted_s1 <- c()
beta1_full_s1    <- c()
beta1_omitted_s2 <- c()
beta1_full_s2    <- c()

for (i in 1:n_sim) {
    data1 <- generate_data(sigma1)
    data2 <- generate_data(sigma2)
    results1 <- estimate_models(data1)
    results2 <- estimate_models(data2)
    beta1_omitted_s1[i] <- results1["beta1_omitted"]
    beta1_full_s1[i]    <- results1["beta1_full"]
    beta1_omitted_s2[i] <- results2["beta1_omitted"]
    beta1_full_s2[i]    <- results2["beta1_full"]
}

# Palette colori
col_fill_omit <- "#D3EDEC"   # azzurro chiaro  - modello con variabile omessa
col_fill_full <- "#D3EDEC"   # stesso fill, si distinguono per titolo/densità
col_dens_omit <- "#990F3D"   # rosso scuro     - curva densità modello omesso
col_dens_full <- "#0D7680"   # verde-teal      - curva densità modello completo
col_true      <- "#593380"   # viola           - linea valore vero

c(beta1_omitted_s1 = round(mean(beta1_omitted_s1), 3),
    beta1_full_s1 = round(mean(beta1_full_s1), 3),
    beta1_omitted_s2 = round(mean(beta1_omitted_s2), 3),
    beta1_full_s2 = round(mean(beta1_full_s2), 3),
    beta_1 = beta_1)
```

### Convergenza delle medie Monte Carlo

Prima di interpretare i risultati finali, è buona pratica verificare che la simulazione sia abbastanza lunga da produrre risultati **stabili**. I grafici di convergenza mostrano come evolve la media delle stime $\hat{\beta}_1$ all'aumentare del numero di iterazioni.

I due grafici mostrano questa convergenza separatamente per il **modello omesso** (in alto) e il **modello completo** (in basso). In entrambi:

- la **linea continua** = Scenario 1 ($\rho = 0.5$, variabili correlate),
- la **linea tratteggiata** = Scenario 2 ($\rho = 0$, variabili indipendenti),
- la **linea viola** = valore vero $\beta_1 = 1$ (il bersaglio).

Nel **modello omesso** (grafico in alto) si vede che la curva dello Scenario 1 si stabilizza intorno a 0, non a 1. Questo non è un errore casuale che scompare con più dati: è il **bias sistematico**. L'errore è strutturale — viene dal fatto che il modello è mal specificato. La formula esatta prevede:
$$\text{Bias}(\hat{\beta}_1) = \beta_2 \cdot \frac{\text{Cov}(x_1, x_2)}{\text{Var}(x_1)} = -2 \cdot 0.5 = -1$$
Il termine $\frac{\text{Cov}(x_1,x_2)}{\text{Var}(x_1)}$ misura quanto $x_2$ varia "insieme" a $x_1$: maggiore è la correlazione, maggiore è il bias. Poiché $\beta_2 = -2$, il modello omesso sottostima sistematicamente $\beta_1$, ottenendo $E[\hat{\beta}_1] = 1 + (-1) = 0$. La curva dello Scenario 2 invece converge correttamente a 1: senza correlazione tra le variabili, il meccanismo che causa il bias non scatta.

Nel **modello completo** (grafico in basso) entrambe le curve convergono rapidamente verso 1, a prescindere dallo scenario. Includere tutte le variabili rilevanti garantisce stime corrette.

```{r convergenza, fig.height=6, fig.width=9}
# Convergenza delle medie Monte Carlo al crescere delle iterazioni
iters          <- seq_len(n_sim)
cum_omitted_s1 <- cumsum(beta1_omitted_s1) / iters
cum_full_s1    <- cumsum(beta1_full_s1)    / iters
cum_omitted_s2 <- cumsum(beta1_omitted_s2) / iters
cum_full_s2    <- cumsum(beta1_full_s2)    / iters

par(mfrow = c(2, 1), mar = c(4, 4, 3, 2))
ylim_omit <- range(cum_omitted_s1, cum_omitted_s2, beta_1)
ylim_full <- range(cum_full_s1, cum_full_s2, beta_1)

# --- Convergenza: Modello con variabile omessa ---
plot(iters, cum_omitted_s1,
     type = "l", col = col_dens_omit, lwd = 1.5,
     ylim = ylim_omit,
     xlab = "Numero di iterazioni",
     ylab = expression(bar(hat(beta))[1]),
     main = "Convergenza: Modello Omesso")
lines(iters, cum_omitted_s2, col = col_dens_omit, lwd = 1.5, lty = 2)
abline(h = beta_1, col = col_true, lwd = 2, lty = 2)
legend("topright",
       legend = c("Scenario 1", "Scenario 2", expression(beta[1] == 1)),
       col = c(col_dens_omit, col_dens_omit, col_true),
       lty = c(1, 2, 2), lwd = 2, bty = "n", cex = 0.8)

# --- Convergenza: Modello completo ---
plot(iters, cum_full_s1,
     type = "l", col = col_dens_full, lwd = 1.5,
     ylim = ylim_full,
     xlab = "Numero di iterazioni",
     ylab = expression(bar(hat(beta))[1]),
     main = "Convergenza: Modello Completo")
lines(iters, cum_full_s2, col = col_dens_full, lwd = 1.5, lty = 2)
abline(h = beta_1, col = col_true, lwd = 2, lty = 2)
legend("topright",
       legend = c("Scenario 1", "Scenario 2", expression(beta[1] == 1)),
       col = c(col_dens_full, col_dens_full, col_true),
       lty = c(1, 2, 2), lwd = 2, bty = "n", cex = 0.8)
```

### Distribuzioni degli stimatori

Una volta verificata la convergenza, possiamo analizzare la **forma completa** delle distribuzioni Monte Carlo. I quattro istogrammi organizzano le `r n_sim` stime $\hat{\beta}_1$ per scenario (righe) e per tipo di modello (colonne), e ci permettono di vedere non solo dove è centrata la distribuzione, ma anche quanto è ampia e simmetrica.

Come leggere ogni grafico:

- **Le barre dell'istogramma**: ogni barra indica quante volte (su `r n_sim` simulazioni) la stima $\hat{\beta}_1$ è caduta in quell'intervallo di valori. Più alta è la barra, più spesso lo stimatore ha prodotto quel risultato.
- **La curva sovrapposta**: è la densità di probabilità stimata, cioè una versione levigata dell'istogramma che mostra la "forma" complessiva della distribuzione.
- **La linea viola tratteggiata**: indica il valore vero $\beta_1 = 1$ — il nostro bersaglio.
- **La linea continua colorata**: indica la media delle `r n_sim` stime, cioè dove lo stimatore "punta" in media.

Se la linea colorata e la linea viola coincidono, lo stimatore è non distorto: in media centra il bersaglio. Se sono distanti, lo stimatore è biased: manca sistematicamente il bersaglio nella stessa direzione.

```{r istogrammi, fig.height=8, fig.width=9}
# Confronto delle distribuzioni
par(mfrow = c(2, 2), mar = c(4, 4, 3, 1))

# --- Scenario 1: Modello con variabile omessa ---
hist(beta1_omitted_s1,
     probability = TRUE,
     main = "Scenario 1: Omitted Variable",
     xlab = expression(hat(beta)[1]),
     col = col_fill_omit,
     border = "white",
     breaks = 30,
     xlim = c(min(beta1_omitted_s1), max(beta_1 + 0.2, max(beta1_omitted_s1))))
lines(density(beta1_omitted_s1), col = col_dens_omit, lwd = 2.5)
abline(v = beta_1, col = col_true, lwd = 2, lty = 2)
abline(v = mean(beta1_omitted_s1), col = col_dens_omit, lwd = 2, lty = 1)
legend("topright", legend = c("Densità", expression(beta[1] == 1),
    expression(E(hat(beta)[1]))), col = c(col_dens_omit, col_true, col_dens_omit),
    lty = c(1, 2, 1), lwd = 2, bty = "n", cex = 0.8)

# --- Scenario 1: Modello completo ---
hist(beta1_full_s1,
     probability = TRUE,
     main = "Scenario 1: Full Model",
     xlab = expression(hat(beta)[1]),
     col = col_fill_full,
     border = "white",
     breaks = 30)
lines(density(beta1_full_s1), col = col_dens_full, lwd = 2.5)
abline(v = beta_1, col = col_true, lwd = 2, lty = 2)
abline(v = mean(beta1_full_s1), col = col_dens_full, lwd = 2, lty = 1)
legend("topright", legend = c("Densità", expression(beta[1] == 1),
    expression(E(hat(beta)[1]))), col = c(col_dens_full, col_true, col_dens_full),
    lty = c(1, 2, 1), lwd = 2, bty = "n", cex = 0.8)

# --- Scenario 2: Modello con variabile omessa ---
hist(beta1_omitted_s2,
     probability = TRUE,
     main = "Scenario 2: Omitted Variable",
     xlab = expression(hat(beta)[1]),
     col = col_fill_omit,
     border = "white",
     breaks = 30)
lines(density(beta1_omitted_s2), col = col_dens_omit, lwd = 2.5)
abline(v = beta_1, col = col_true, lwd = 2, lty = 2)
abline(v = mean(beta1_omitted_s2), col = col_dens_omit, lwd = 2, lty = 1)
legend("topright", legend = c("Densità", expression(beta[1] == 1),
    expression(E(hat(beta)[1]))), col = c(col_dens_omit, col_true, col_dens_omit),
    lty = c(1, 2, 1), lwd = 2, bty = "n", cex = 0.8)

# --- Scenario 2: Modello completo ---
hist(beta1_full_s2,
     probability = TRUE,
     main = "Scenario 2: Full Model",
     xlab = expression(hat(beta)[1]),
     col = col_fill_full,
     border = "white",
     breaks = 30)
lines(density(beta1_full_s2), col = col_dens_full, lwd = 2.5)
abline(v = beta_1, col = col_true, lwd = 2, lty = 2)
abline(v = mean(beta1_full_s2), col = col_dens_full, lwd = 2, lty = 1)
legend("topright", legend = c("Densità", expression(beta[1] == 1),
    expression(E(hat(beta)[1]))), col = c(col_dens_full, col_true, col_dens_full),
    lty = c(1, 2, 1), lwd = 2, bty = "n", cex = 0.8)
```

I grafici confermano esattamente quello che la teoria prevede.

**Scenario 1** (le due variabili sono correlate, $\rho = 0.5$):

- *Modello omesso* (in alto a sinistra): la distribuzione è centrata intorno a 0, lontana dal valore vero $\beta_1 = 1$. Perché accade questo? Perché $x_2$ ha un effetto su $y$ ($\beta_2 = -2$) e allo stesso tempo è correlata con $x_1$. Quando escludiamo $x_2$ dal modello, il coefficiente di $x_1$ deve "farsi carico" anche dell'effetto di $x_2$: siccome quest'ultima ha un effetto negativo ($\beta_2 < 0$) e le due variabili sono correlate positivamente, la stima di $\beta_1$ viene trascinata verso il basso. Il bias non è casuale: è sistematico e prevedibile dalla formula teorica.
- *Modello completo* (in alto a destra): la distribuzione è centrata su 1 — la stima è corretta. Includere $x_2$ elimina completamente il bias.

**Scenario 2** (le due variabili sono indipendenti, $\rho = 0$):

- *Modello omesso* (in basso a sinistra): la distribuzione è centrata su 1, nonostante $x_2$ sia assente dal modello. Qui il bias non compare perché $x_1$ e $x_2$ non si "confondono" a vicenda: dal momento che non c'è correlazione tra di loro, escludere $x_2$ non disturba la stima di $\beta_1$. Si può notare però che la distribuzione è leggermente più larga rispetto al modello completo: escludere una variabile rilevante aumenta l'errore casuale del modello, rendendolo meno preciso (anche se non distorto).
- *Modello completo* (in basso a destra): risultato quasi identico allo Scenario 1 — la distribuzione è centrata su 1 e ben concentrata.

**Conclusione generale**: il bias da variabile omessa non compare sempre. Compare solo se la variabile esclusa soddisfa *entrambe* le condizioni seguenti:

1. Ha un **effetto reale** sulla variabile dipendente ($\beta_2 \neq 0$) — se la variabile omessa non conta, non può creare danni.
2. È **correlata** con almeno uno dei predittori inclusi nel modello — se è indipendente, non "contamina" le altre stime.

Se anche una sola delle due condizioni non è soddisfatta, l'omissione non distorce le stime. Tuttavia, escludere una variabile rilevante riduce sempre la precisione delle stime, aumentando la loro variabilità.
