---
title: "Kernel Density Estimation — Effetto della Bandwidth"
author: ""
date: "`r Sys.Date()`"
output:
  pdf_document:
    toc: true
    number_sections: true
    highlight: tango
---

```{r setup, include=FALSE}
knitr::opts_chunk$set(
  echo    = TRUE,
  message = FALSE,
  warning = FALSE,
  fig.align = "center",
  fig.width  = 6.5,
  fig.height = 4
)
```

```{r librerie}
library(ggplot2)
library(patchwork)
```

---

# Introduzione

La **Kernel Density Estimation (KDE)** è un metodo non parametrico per stimare
la densità di probabilità di una variabile aleatoria a partire da un campione
osservato, senza assumere nessuna forma funzionale (es. normalità).

Dato un campione $x_1, \ldots, x_n$, la KDE è definita come:

$$\hat{f}(x) = \frac{1}{nh} \sum_{i=1}^{n} K\!\left(\frac{x - x_i}{h}\right)$$

dove:

- $K(\cdot)$ è il **kernel**, una funzione simmetrica e non negativa con integrale 1
  (in questo notebook usiamo il kernel gaussiano)
- $h > 0$ è la **bandwidth**, il parametro che controlla quanto è "liscia" la stima

L'obiettivo di questo notebook è mostrare empiricamente come la scelta di $h$
influenzi la qualità della stima, usando una distribuzione volutamente
"difficile": una **mistura bimodale**.

---

# Setup: la distribuzione vera e il campione

## La mistura bimodale

Usiamo come distribuzione generatrice una mistura di due gaussiane:

$$f(x) = 0.4 \cdot \mathcal{N}(-2,\, 1) + 0.6 \cdot \mathcal{N}(3,\, 0.5)$$

Questa distribuzione è un caso difficile per la KDE perché ha **due picchi ben
separati** e **varianze diverse**. Una bandwidth unica non può adattarsi
perfettamente a entrambi.

```{r setup-dati}
set.seed(42)

# Vera densità
true_density <- function(x) {
  0.4 * dnorm(x, mean = -2, sd = 1) +
  0.6 * dnorm(x, mean =  3, sd = 0.5)
}

# Campionamento dalla mistura
sample_mixture <- function(n) {
  comp <- sample(c(1, 2), size = n, replace = TRUE, prob = c(0.4, 0.6))
  ifelse(comp == 1, rnorm(n, -2, 1), rnorm(n, 3, 0.5))
}

# KDE con kernel gaussiano — implementazione manuale
kde_manual <- function(x_grid, data, h) {
  sapply(x_grid, function(x) mean(dnorm((x - data) / h)) / h)
}

# Parametri globali
n      <- 300
data   <- sample_mixture(n)
x_grid <- seq(-6, 6.5, length.out = 600)
```

## Visualizzazione del campione e della vera densità

```{r plot-vera-densita, fig.height=3.5}
df_true <- data.frame(x = x_grid, y = true_density(x_grid))

ggplot() +
  geom_rug(aes(x = data), alpha = 0.4, color = "#2c3e50") +
  geom_line(data = df_true, aes(x = x, y = y),
            color = "#2c3e50", linewidth = 1.1) +
  labs(
    title    = "Vera densità e campione osservato",
    subtitle = paste0("f(x) = 0.4·N(-2,1) + 0.6·N(3,0.5)  |  n = ", n),
    x = "x", y = "Densità"
  ) +
  theme_minimal(base_size = 13) +
  theme(plot.title = element_text(face = "bold"),
        panel.grid.minor = element_blank())
```

Il `geom_rug` sul fondo mostra la posizione delle singole osservazioni.
Si vede chiaramente la struttura bimodale: un addensamento intorno a $-2$
e uno più stretto intorno a $3$.

---

# Effetto della bandwidth: panoramica

## La regola di Silverman come riferimento

Prima di variare $h$ manualmente, calcoliamo la bandwidth suggerita dalla
**regola di Silverman**, che è il default di R (`bw.nrd0`):

$$h_{\text{Silverman}} = 1.06 \cdot \hat{\sigma} \cdot n^{-1/5}$$

Questa formula è ottimale se i dati sono gaussiani. Su distribuzioni multimodali
tende a **sovrastimare** $h$ perché $\hat{\sigma}$ è gonfiata dalla distanza
tra i due picchi.

```{r silverman}
h_silverman <- bw.nrd0(data)
cat("h di Silverman:", round(h_silverman, 4))
```

## Confronto tra cinque valori di h

Confrontiamo la KDE con cinque valori di $h$ diversi, più la vera densità
in tratteggio.

```{r plot-overview}
h_values <- c(0.10, 0.20, h_silverman, 0.80, 1.80)
h_labels <- c(
  "h = 0.10  (troppo piccolo)",
  "h = 0.20  (un po' piccolo)",
  paste0("h = ", round(h_silverman, 2), "  (Silverman)"),
  "h = 0.80  (un po' grande)",
  "h = 1.80  (troppo grande)"
)
colori <- c("#c0392b", "#e67e22", "#27ae60", "#2980b9", "#8e44ad")

df_all <- do.call(rbind, lapply(seq_along(h_values), function(i) {
  data.frame(
    x     = x_grid,
    y     = kde_manual(x_grid, data, h_values[i]),
    label = h_labels[i]
  )
}))
df_all$label <- factor(df_all$label, levels = h_labels)

ggplot() +
  geom_line(data = df_true, aes(x = x, y = y),
            color = "black", linetype = "dashed", linewidth = 0.8) +
  geom_line(data = df_all, aes(x = x, y = y, color = label),
            linewidth = 0.85) +
  scale_color_manual(values = setNames(colori, h_labels)) +
  annotate("text", x = -5.2, y = 0.38, label = "vera densità",
           size = 3.5, color = "black", fontface = "italic") +
  labs(
    title    = "KDE al variare di h",
    subtitle = paste0("f(x) = 0.4·N(-2,1) + 0.6·N(3,0.5)  |  n = ", n),
    x = "x", y = "Densità stimata", color = NULL
  ) +
  theme_minimal(base_size = 13) +
  theme(legend.position  = "bottom",
        legend.text      = element_text(size = 10),
        plot.title       = element_text(face = "bold"),
        panel.grid.minor = element_blank()) +
  guides(color = guide_legend(nrow = 2))
```

Si osserva chiaramente:

- Con $h$ piccolo (rosso) la stima è **irregolare**: ogni osservazione forma
  un piccolo picco, il rumore campionario domina (*overfitting*)
- Con $h$ grande (viola) la stima è **troppo liscia**: i due picchi si fondono
  in uno solo, la struttura bimodale scompare (*underfitting*)
- La regola di Silverman (verde) bilancia i due estremi, ma tende già a
  smussare un po' troppo il secondo picco (quello più stretto a destra)

---

# Il tradeoff bias-varianza

## Tre casi esemplari a confronto

Il grafico seguente mostra i tre casi paradigmatici affiancati, con l'area
sotto la curva colorata per rendere più immediato il confronto visivo.

```{r plot-pannello, fig.width=6.5, fig.height=8}
make_panel <- function(h, titolo, sottotitolo, col) {
  df <- data.frame(x = x_grid, y = kde_manual(x_grid, data, h))
  ggplot() +
    geom_ribbon(data = df, aes(x = x, ymin = 0, ymax = y),
                fill = col, alpha = 0.15) +
    geom_line(data = df, aes(x = x, y = y),
              color = col, linewidth = 1.0) +
    geom_line(data = df_true, aes(x = x, y = true_density(x)),
              color = "black", linetype = "dashed", linewidth = 0.7) +
    labs(title = titolo, subtitle = sottotitolo, x = "x", y = "Densità") +
    ylim(0, 0.55) +
    theme_minimal(base_size = 11) +
    theme(plot.title       = element_text(face = "bold", color = col, size = 12),
          plot.subtitle    = element_text(size = 9, color = "gray30"),
          panel.grid.minor = element_blank())
}

p1 <- make_panel(0.10, "Undersmoothing", "h = 0.10  ->  overfitting",  "#c0392b")
p2 <- make_panel(h_silverman,
                 "Silverman",
                 paste0("h = ", round(h_silverman, 2), "  ->  buon compromesso"),
                 "#27ae60")
p3 <- make_panel(1.80, "Oversmoothing",  "h = 1.80  ->  underfitting", "#8e44ad")

# Layout verticale (ncol=1): ogni pannello occupa tutta la larghezza
(p1 / p2 / p3) +
  plot_annotation(
    title    = "Bias-varianza tradeoff nella KDE",
    subtitle = paste0("Vera densità in tratteggio  |  n = ", n),
    theme    = theme(plot.title    = element_text(face = "bold", size = 13),
                     plot.subtitle = element_text(size = 10, color = "gray30"))
  )
```

Il tradeoff si può formalizzare scomponendo l'errore quadratico medio integrato
(**MISE**):

$$\text{MISE}(\hat{f}) \approx \underbrace{\frac{h^4}{4}
  \left(\int u^2 K(u)\,du\right)^2 \int [f''(x)]^2\,dx}_{\text{bias}^2 \ \uparrow \text{ con } h}
+ \underbrace{\frac{1}{nh} \int K^2(u)\,du}_{\text{varianza} \ \downarrow \text{ con } h}$$

- Il **bias** cresce con $h$: una finestra larga appiattisce le strutture fini
- La **varianza** decresce con $h$: una finestra larga aggrega più osservazioni,
  riducendo il rumore
- Il valore ottimale $h^* \propto n^{-1/5}$ bilancia i due termini

---

# La curva ISE: trovare h ottimale

## Calcolo dell'ISE al variare di h

Poiché conosciamo la vera densità (siamo in un contesto simulato), possiamo
calcolare direttamente l'**Integrated Squared Error**:

$$\text{ISE}(h) = \int \left[\hat{f}(x) - f(x)\right]^2 dx
\approx \sum_j \left[\hat{f}(x_j) - f(x_j)\right]^2 \Delta x$$

In un problema reale la vera $f$ non è nota, e si ricorre alla cross-validation
per stimare l'ISE. Qui lo usiamo per visualizzare il concetto.

```{r calcolo-ise}
h_seq <- seq(0.05, 2.5, length.out = 120)
dx    <- diff(x_grid)[1]

ise_values <- sapply(h_seq, function(h) {
  f_hat  <- kde_manual(x_grid, data, h)
  f_true <- true_density(x_grid)
  sum((f_hat - f_true)^2) * dx
})

h_best <- h_seq[which.min(ise_values)]
cat("h ottimale (min ISE):", round(h_best, 3), "\n")
cat("h Silverman:         ", round(h_silverman, 3), "\n")
cat("Differenza:          ", round(abs(h_best - h_silverman), 3))
```

## Visualizzazione della curva a U

```{r plot-ise, fig.height=4}
df_ise <- data.frame(h = h_seq, ISE = ise_values)

ggplot(df_ise, aes(x = h, y = ISE)) +
  geom_line(color = "#2c3e50", linewidth = 1.0) +
  geom_vline(xintercept = h_best, color = "#27ae60",
             linetype = "dashed", linewidth = 0.9) +
  geom_vline(xintercept = h_silverman, color = "#e67e22",
             linetype = "dotted", linewidth = 0.9) +
  annotate("text", x = h_best + 0.08, y = max(ise_values) * 0.92,
           label = paste0("h ottimale\n(ISE min)\nh = ", round(h_best, 2)),
           color = "#27ae60", size = 3.5, hjust = 0) +
  annotate("text", x = h_silverman + 0.08, y = max(ise_values) * 0.75,
           label = paste0("Silverman\nh = ", round(h_silverman, 2)),
           color = "#e67e22", size = 3.5, hjust = 0) +
  labs(
    title    = "ISE in funzione di h — curva a U",
    subtitle = paste0("n = ", n, "  |  f(x) = 0.4·N(-2,1) + 0.6·N(3,0.5)"),
    x = "h (bandwidth)", y = "ISE"
  ) +
  theme_minimal(base_size = 13) +
  theme(plot.title       = element_text(face = "bold"),
        panel.grid.minor = element_blank())
```

La curva ISE ha la caratteristica **forma a U**:

- A sinistra del minimo: $h$ troppo piccolo -> varianza alta -> ISE alto
- A destra del minimo: $h$ troppo grande -> bias alto -> ISE alto
- Il minimo identifica il $h$ ottimale per questo campione specifico

La regola di Silverman (linea arancione tratteggiata) si posiziona vicino al
minimo ma leggermente a destra, confermando la sua tendenza all'oversmoothing
su distribuzioni non gaussiane.

---

# Conclusioni

| | $h$ piccolo | $h$ ottimale | $h$ grande |
|---|---|---|---|
| **Bias** | Basso | Bilanciato | Alto |
| **Varianza** | Alta | Bilanciata | Bassa |
| **Aspetto** | Rumoroso, irregolare | Segue la struttura vera | Troppo liscio, unimodale |
| **ISE** | Alto | Minimo | Alto |

La scelta della bandwidth è il problema centrale della KDE. La regola di
Silverman è un buon punto di partenza ma **non è ottimale su distribuzioni
multimodali o asimmetriche**, proprio perché assume implicitamente la
gaussianità dei dati attraverso $\hat{\sigma}$.

In pratica, metodi come **Sheather-Jones** (`bw.SJ` in R) o la
**cross-validation** forniscono stime di $h$ più robuste perché non fanno
assunzioni sulla forma della distribuzione.
