---
title: "Kernel Density Estimation"
subtitle: "Analisi e implementazione in R"
date: "`r format(Sys.Date(), '%d %B %Y')`"
output:
  pdf_document:
    toc: true
    toc_depth: 2
    number_sections: true
    latex_engine: xelatex
    fig_width: 8
    fig_height: 4.5
header-includes:
  - \usepackage{amsmath}
  - \usepackage{amssymb}
  - \usepackage{booktabs}
  - \usepackage{float}
  - \floatplacement{figure}{H}
  - \renewcommand{\contentsname}{Indice}
---

```{r setup, include=FALSE}
knitr::opts_chunk$set(
  echo    = TRUE,
  warning = FALSE,
  message = FALSE,
  out.width = "100%"
)
library(ggplot2)
library(patchwork)

# `kableExtra` is optional: render continues with plain `knitr::kable` if missing.
has_kable_extra <- requireNamespace("kableExtra", quietly = TRUE)
```

\newpage

# Introduzione teorica

## Cos'è la KDE

La **Kernel Density Estimation (KDE)** è un metodo non parametrico per stimare la densità di
probabilità $f(x)$ di una variabile aleatoria continua, a partire da un campione osservato
$x_1, \ldots, x_n$.  
A differenza dell'istogramma, non dipende dalla scelta dei bin e produce una curva
continua e differenziabile.

**Definizione.** Data una funzione kernel $K(\cdot)$ e una bandwidth $h > 0$:

$$\hat{f}(x) = \frac{1}{nh} \sum_{i=1}^{n} K\!\left(\frac{x - x_i}{h}\right)$$

Il kernel $K$ deve soddisfare:
$K(u) \ge 0$, $K(u) = K(-u)$ (simmetria), $\int K(u)\,du = 1$ (normalizzazione).

In questo notebook usiamo il **kernel gaussiano**:

$$K(u) = \frac{1}{\sqrt{2\pi}}\,e^{-u^2/2}$$

Ogni osservazione $x_i$ contribuisce alla stima con una "campana" gaussiana centrata in $x_i$
e di ampiezza $h$; la stima finale è la loro media.

## Il ruolo della bandwidth $h$

Il parametro $h$ determina la *larghezza* di ogni campana e quindi il grado di lisciamento:

- $h$ **piccolo** $\Rightarrow$ ogni osservazione forma un picco distinto; la stima insegue il
  rumore campionario (**overfitting** / undersmoothing).
- $h$ **grande** $\Rightarrow$ i picchi si fondono; la stima non coglie la struttura vera
  (**underfitting** / oversmoothing).

Il tradeoff si formalizza scomponendo il **MISE** (Mean Integrated Squared Error):

$$\text{MISE}(\hat{f}) = \mathbb{E}\!\left[\int\!\bigl(\hat{f}(x)-f(x)\bigr)^2 dx\right]
 = \underbrace{\int \text{Bias}^2\!\left[\hat{f}(x)\right]dx}_{\uparrow \text{ con } h}
 + \underbrace{\int \text{Var}\!\left[\hat{f}(x)\right]dx}_{\downarrow \text{ con } h}$$

Poiché nella pratica $f$ è sconosciuta, il MISE non è calcolabile direttamente.
In questo notebook, essendo in contesto simulato, lo stimiamo empiricamente tramite
**media Monte Carlo** su $B$ campioni indipendenti — si veda la Sezione 3.

Il valore ottimale teorico scala come $h^* \propto n^{-1/5}$, che bilancia i due termini.

## Distribuzione generatrice usata nel notebook

Usiamo una **mistura bimodale**, volutamente difficile per la KDE a bandwidth fissa:

$$f(x) = 0.4\cdot\mathcal{N}(-2,\,1^2) + 0.6\cdot\mathcal{N}(3,\,0.5^2)$$

I due picchi hanno varianze molto diverse (1 vs 0.25): una bandwidth unica non può adattarsi
perfettamente a entrambi, rendendo il caso ideale per illustrare i limiti della KDE standard.

## Metodi automatici per la scelta di $h$

Nella pratica la vera $f$ è sconosciuta, quindi $h^*$ non è calcolabile direttamente.
Esistono diversi stimatori automatici:

| Metodo | Idea | Funzione R |
|--------|------|------------|
| **$h^*$ (MISE empirico)** | Minimo della curva $\widehat{\text{MISE}}(h)$ stimata su $B$ campioni Monte Carlo — **riferimento ottimale, disponibile solo in contesto simulato** | — |
| **Silverman** | $1.06\,\hat{\sigma}\,n^{-1/5}$ — ottimale se i dati sono gaussiani | `bw.nrd0()` |
| **Scott** | $1.059\,\hat{\sigma}\,n^{-1/5}$ — variante di Silverman | `bw.nrd()` |
| **Sheather–Jones** | Plug-in adattivo; robusto su distribuzioni non gaussiane | `bw.SJ()` |
| **UCV** | Unbiased Cross-Validation; minimizza una stima non distorta del MISE | `bw.ucv()` |
| **BCV** | Biased Cross-Validation; variante con minore variabilità | `bw.bcv()` |

Poiché in questo notebook lavoriamo in contesto simulato e conosciamo la vera $f$,
possiamo calcolare $h^*$ esattamente (come argmin della curva $\widehat{\text{MISE}}(h)$)
e usarlo come **benchmark** per valutare quanto ogni selettore automatico si avvicini
all'ottimo. Silverman e Scott tendono a *sovrastimare* $h$ su distribuzioni multimodali,
perché $\hat{\sigma}$ è gonfiata dalla distanza tra i picchi.

\newpage

# Setup comune

Questo blocco definisce le funzioni e i parametri condivisi da tutti i grafici successivi.
Deve essere eseguito **per primo**.

```{r setup-comune}
set.seed(42)

# ── Vera densità (ground truth) ──────────────────────────────────────────────
true_density <- function(x) {
  0.4 * dnorm(x, mean = -2, sd = 1) +
  0.6 * dnorm(x, mean =  3, sd = 0.5)
}

# ── Campionamento dalla mistura ───────────────────────────────────────────────
sample_mixture <- function(n) {
  comp <- sample(c(1L, 2L), size = n, replace = TRUE, prob = c(0.4, 0.6))
  ifelse(comp == 1L, rnorm(n, -2, 1), rnorm(n, 3, 0.5))
}

# ── KDE con kernel gaussiano — implementazione manuale ────────────────────────
#   x_grid : vettore di punti in cui valutare la stima
#   data   : campione osservato
#   h      : bandwidth
kde_manual <- function(x_grid, data, h) {
  sapply(x_grid, function(x) mean(dnorm((x - data) / h)) / h)
}

# ── Parametri globali ─────────────────────────────────────────────────────────
n      <- 500
data   <- sample_mixture(n)            # campione fisso per tutta l'analisi
x_grid <- seq(-6, 6, length.out = 1000)   # griglia più compatta (velocità)
dx     <- diff(x_grid)[1]             # passo della griglia (usato per integrare)

df_true <- data.frame(x = x_grid, y = true_density(x_grid))
```

\newpage

# Bias, Varianza e curva MISE

## Obiettivo

Questa sezione è **teorica**: mostra visivamente perché esiste un $h$ ottimale, disegnando
le tre curve — $\text{Bias}^2(h)$, $\text{Varianza}(h)$ e $\text{MISE}(h)$ — come funzione
di $h$, stimate empiricamente tramite simulazione Monte Carlo.

## Come si calcola il MISE empiricamente

Il MISE è il **valore atteso dell'ISE** rispetto a tutti i possibili campioni di taglia $n$:

$$\text{MISE}(h) = \mathbb{E}\!\left[\text{ISE}(h)\right]
                = \mathbb{E}\!\left[\int\!\bigl(\hat{f}(x)-f(x)\bigr)^2 dx\right]$$

Poiché conosciamo la vera $f$ (siamo in contesto simulato), possiamo stimarlo con la
media campionaria su $B$ simulazioni indipendenti:

$$\widehat{\text{MISE}}(h) = \frac{1}{B}\sum_{b=1}^{B} \text{ISE}_b(h),
\quad \text{ISE}_b(h) = \int\!\bigl[\hat{f}_b(x)-f(x)\bigr]^2 dx$$

Allo stesso modo stimiamo il Bias² e la Varianza puntuali, poi integriamo:

$$\widehat{\text{Bias}^2}(h) = \int\!\bigl[\bar{\hat{f}}(x)-f(x)\bigr]^2 dx,
\qquad
\bar{\hat{f}}(x) = \frac{1}{B}\sum_{b=1}^{B}\hat{f}_b(x)$$

$$\widehat{\text{Var}}(h) = \int\!\frac{1}{B}\sum_{b=1}^{B}
  \bigl[\hat{f}_b(x)-\bar{\hat{f}}(x)\bigr]^2 dx$$

e si verifica che $\widehat{\text{MISE}} \approx \widehat{\text{Bias}^2} + \widehat{\text{Var}}$.

```{r sec1-calcolo}
# ── Parametri della simulazione ───────────────────────────────────────────────
# Aumentare B (es. 500) e length.out (es. 80) per curve più lisce,
# a costo di maggior tempo di calcolo.
B     <- 100                               # numero di campioni Monte Carlo
h_seq <- seq(0.01, 2.5, length.out = 200) # griglia di h (piu punti per curva MISE piu liscia)

# Pre-calcolo della densità vera sulla griglia (costante, inutile ricalcolarla
# ad ogni iterazione del doppio ciclo)
p_true_vec <- true_density(x_grid)

# ── Simulazione: ciclo UNICO che accumula ISE e fhat_sum insieme ──────────────
# Ottimizzazioni rispetto alla versione originale:
#   1. density() usa FFT in C — ordini di grandezza più veloce di kde_manual()
#      che eseguiva un sapply() in R puro su tutti i 1000 punti della griglia.
#   2. Un solo ciclo Monte Carlo invece di due: ISE e fhat_sum vengono
#      calcolati nella stessa iterazione b, eliminando il secondo set.seed(123)
#      e il secondo loop da B × 100 chiamate.
#   3. p_true_vec pre-calcolata fuori dal loop (1000 × B × 100 chiamate in meno
#      a true_density).
set.seed(123)
ise_mat  <- matrix(NA_real_, nrow = B,              ncol = length(h_seq))
fhat_sum <- matrix(0,        nrow = length(x_grid), ncol = length(h_seq))

for (b in seq_len(B)) {
  samp <- sample_mixture(n)
  for (j in seq_along(h_seq)) {
    # density() valuta la KDE sulla stessa griglia x_grid (from/to/n allineati)
    fhat <- density(samp, bw = h_seq[j],
                    from = x_grid[1], to = x_grid[length(x_grid)],
                    n    = length(x_grid))$y
    ise_mat[b, j]  <- sum((fhat - p_true_vec)^2) * dx   # integrazione numerica dell'ISE
    fhat_sum[, j]  <- fhat_sum[, j] + fhat              # accumulo per la media
  }
  if (b %% 200 == 0) cat(sprintf("  Completate %d / %d simulazioni\n", b, B))
}

# ── MISE empirico = media degli ISE sui B campioni ────────────────────────────
mise_emp  <- colMeans(ise_mat)

# ── Bias² e Varianza empirici ─────────────────────────────────────────────────
fhat_mean <- fhat_sum / B   # f̄(x) per ogni h — stimatore del valore atteso di f̂

bias2_emp <- numeric(length(h_seq))
for (j in seq_along(h_seq)) {
  bias2_emp[j] <- sum((fhat_mean[, j] - p_true_vec)^2) * dx
}

# Varianza = MISE - Bias² (decomposizione esatta)
var_emp <- mise_emp - bias2_emp

h_mise_opt <- h_seq[which.min(mise_emp)]
cat(sprintf("h ottimale MISE empirico (B = %d): %.4f\n", B, h_mise_opt))
```

## Grafico

```{r sec1-grafico, fig.height=4.2}
df_curve <- rbind(
  data.frame(h = h_seq, y = bias2_emp, Componente = "Bias\U00B2"),
  data.frame(h = h_seq, y = var_emp,   Componente = "Varianza"),
  data.frame(h = h_seq, y = mise_emp,  Componente = "MISE")
)
df_curve$Componente <- factor(df_curve$Componente,
                              levels = c("Bias\U00B2", "Varianza", "MISE"))

col_curve <- c("Bias\U00B2" = "#e74c3c",
               "Varianza"  = "#3498db",
               "MISE"      = "#2c3e50")

lwd_curve <- c("Bias\U00B2" = 0.9, "Varianza" = 0.9, "MISE" = 0.75)
lty_curve <- c("Bias\U00B2" = "solid", "Varianza" = "solid", "MISE" = "dashed")

ggplot(df_curve, aes(x = h, y = y,
                     colour    = Componente,
                     linewidth = Componente,
                     linetype  = Componente)) +
  geom_line() +
  geom_vline(xintercept = h_mise_opt,
             colour = "#27ae60", linetype = "dashed", linewidth = 0.8) +
  annotate("text",
           x = h_mise_opt + 0.06, y = max(mise_emp) * 0.90,
           label = paste0("h* = ", round(h_mise_opt, 3)),
           colour = "#27ae60", size = 3.5, hjust = 0) +
  scale_colour_manual(values = col_curve) +
  scale_linewidth_manual(values = lwd_curve) +
  scale_linetype_manual(values = lty_curve) +
  scale_y_continuous(limits = c(0, max(mise_emp) * 1.08)) +
  labs(
    title    = "Tradeoff Bias^2 - Varianza nella KDE (stima empirica)",
    subtitle = paste0("Kernel gaussiano | n = ", n, " | B = ", B,
                      " simulazioni  |  f(x) = 0.4 N(-2, 1) + 0.6 N(3, 0.5)"),
    x        = "h  (bandwidth)",
    y        = "Valore",
    colour   = NULL,
    linewidth = NULL,
    linetype = NULL
  ) +
  theme_minimal(base_size = 13) +
  theme(
    plot.title       = element_text(face = "bold"),
    legend.position  = "bottom",
    panel.grid.minor = element_blank()
  )
```

**Come leggere il grafico.**
La curva rossa ($\text{Bias}^2$) cresce con $h$: una finestra larga appiattisce i picchi.
La curva blu (Varianza) decresce con $h$: più osservazioni contribuiscono a ogni stima.
La curva nera (MISE) è la loro somma e ha la caratteristica **forma a U**: il suo minimo
(linea verde) è l'$h$ ottimale per questo $n$ e questa distribuzione, stimato su $B$
simulazioni Monte Carlo.

\newpage

# DGP e variazione di $h$

## Obiettivo

Questa sezione presenta **quattro pannelli**:

1. Il Data Generating Process (vera densità + campione)
2. KDE con $h$ troppo piccolo — overfitting
3. KDE con $h$ ottimale (minimo ISE sul campione)
4. KDE con $h$ troppo grande — underfitting

In ogni pannello KDE la ground truth è mostrata in tratteggio per permettere il confronto
diretto.

## Calcolo dell'ISE e dell'h ottimale

In contesto simulato possiamo calcolare l'**ISE** (Integrated Squared Error) direttamente,
perché conosciamo $f$:

$$\text{ISE}(h) = \int [\hat{f}(x) - f(x)]^2\,dx
               \approx \sum_j [\hat{f}(x_j) - f(x_j)]^2\,\Delta x$$

```{r sec2-h-opt}
h_grid   <- seq(0.05, 2.5, length.out = 300)
ise_grid <- sapply(h_grid, function(h) {
  fhat <- kde_manual(x_grid, data, h)
  sum((fhat - true_density(x_grid))^2) * dx
})
h_opt     <- h_grid[which.min(ise_grid)]
ise_opt   <- min(ise_grid)

cat(sprintf("h ottimale (min ISE sul campione): %.4f\n", h_opt))
cat(sprintf("ISE minimo:                        %.6f\n", ise_opt))
```

## Pannello 1 — DGP

```{r sec2-dgp, fig.height=3}
p_dgp <- ggplot() +
  geom_rug(aes(x = data),
           alpha = 0.4, colour = "#2c3e50",
           length = unit(0.025, "npc")) +
  geom_line(data = df_true, aes(x = x, y = y),
            colour = "#2c3e50", linewidth = 1.2) +
  annotate("text", x = -4.8, y = 0.44,
           label = "f(x) = 0.4*N(-2, 1) + 0.6*N(3, 0.5)",
           size = 3.5, hjust = 0, colour = "gray30", fontface = "italic") +
  labs(
    title    = "Data Generating Process",
    subtitle = paste0("n = ", n, " osservazioni (rug plot sul fondo)"),
    x = "x", y = "Densit\u00e0"
  ) +
  theme_minimal(base_size = 12) +
  theme(plot.title       = element_text(face = "bold"),
        panel.grid.minor = element_blank())

p_dgp
```

## Funzione helper per i pannelli KDE

```{r sec2-helper}
# Costruisce un singolo pannello KDE vs ground truth
# h        : bandwidth da usare
# titolo   : titolo del pannello (stringa)
# sottotit : sottotitolo (stringa)
# colore   : colore della curva KDE
panel_kde <- function(h, titolo, sottotit, colore) {
  df_kde  <- data.frame(
    x = x_grid,
    y = density(
      data,
      bw = h,
      from = x_grid[1],
      to = x_grid[length(x_grid)],
      n = length(x_grid)
    )$y
  )

  ggplot() +
    # Area sotto la curva KDE
    geom_ribbon(data = df_kde,
                aes(x = x, ymin = 0, ymax = y),
                fill = colore, alpha = 0.12) +
    # Stima KDE
    geom_line(data = df_kde,
              aes(x = x, y = y, linetype = "KDE"),
              colour = colore, linewidth = 1.05) +
    # Ground truth (tratteggio nero) sopra la KDE per massima visibilita
    geom_line(data = df_true,
              aes(x = x, y = y, linetype = "Ground truth"),
              colour = "black", linewidth = 0.9) +
    scale_linetype_manual(
      values = c("Ground truth" = "dashed", "KDE" = "solid"),
      name   = NULL
    ) +
    coord_cartesian(ylim = c(0, 0.67)) +
    labs(title    = titolo,
         subtitle = sottotit,
         x = "x", y = "Densit\u00e0") +
    theme_minimal(base_size = 11) +
    theme(
      plot.title       = element_text(face = "bold", colour = colore, size = 11),
      plot.subtitle    = element_text(size = 8.5, colour = "gray40"),
      legend.position  = "bottom",
      legend.key.width = unit(1.2, "cm"),
      panel.grid.minor = element_blank()
    )
}
```

## Pannelli 2-4 — Tre valori di $h$

```{r sec2-tre-pannelli, fig.height=3.2}
p_small <- panel_kde(
  h       = 0.01,
  titolo  = "Undersmoothing",
  sottotit = "h = 0.01  ->  overfitting",
  colore  = "#c0392b"
)

p_opt_panel <- panel_kde(
  h       = 0.30,
  titolo  = "Buona scelta",
  sottotit = "h = 0.30  ->  buon fit",
  colore  = "#27ae60"
)

p_large <- panel_kde(
  h       = 2.00,
  titolo  = "Oversmoothing",
  sottotit = "h = 2.00  ->  underfitting",
  colore  = "#8e44ad"
)

# Stampa singoli pannelli per verifica
p_small
```

```{r sec2-opt-panel, fig.height=3.2}
p_opt_panel
```

```{r sec2-large-panel, fig.height=3.2}
p_large
```

## Layout combinato (4 pannelli)

```{r sec2-layout-completo, fig.height=7.5, fig.width=10}
layout_sec2 <- (p_dgp) /
  (p_small | p_opt_panel | p_large) +
  plot_annotation(
    title    = "KDE: Data Generating Process e variazione della bandwidth h",
    subtitle = "Ground truth in tratteggio nero | n = 300",
    theme = theme(
      plot.title    = element_text(face = "bold", size = 14),
      plot.subtitle = element_text(size = 10.5, colour = "gray30")
    )
  ) +
  plot_layout(heights = c(1.1, 1.4))

layout_sec2
```

\newpage

# Confronto selettori di $h$ e curva ISE

## Obiettivo

Questa sezione presenta **due pannelli**:

- **Tabella** con i valori di $h$ prodotti da cinque metodi automatici **più
  $h^*$ (MISE empirico)** come riferimento ottimale, con il relativo MISE (calcolabile
  qui perché conosciamo $f$).
- **Curva MISE$(h)$** con una linea verticale colorata per ciascun selettore
  **e per $h^*$**, così da vedere graficamente dove si posiziona ogni metodo rispetto
  al minimo della curva.

## Calcolo dei selettori

Per ogni selettore calcoliamo il **MISE empirico** valutato esattamente nel valore di $h$
suggerito — interpolando sulla griglia `h_seq` già simulata nella Sezione 3.

```{r sec3-selettori}
h_methods <- c(
  "h* (MISE)"      = h_mise_opt,      # ottimo empirico — solo in contesto simulato
  "Silverman"      = bw.nrd0(data),
  "Scott"          = bw.nrd(data),
  "Sheather-Jones" = bw.SJ(data),
  "UCV"            = bw.ucv(data),
  "BCV"            = bw.bcv(data)
)

# MISE di ciascun selettore: interpolazione lineare sulla griglia simulata
mise_methods <- sapply(h_methods, function(h) {
  approx(h_seq, mise_emp, xout = h)$y
})

# Data frame ordinato per MISE crescente
df_tab <- data.frame(
  Metodo = names(h_methods),
  h      = round(unname(h_methods), 4),
  MISE   = round(unname(mise_methods), 6),
  row.names = NULL
)
df_tab <- df_tab[order(df_tab$MISE), ]
```

## Tabella formattata

```{r sec3-tabella}
if (has_kable_extra) {
  tab <- knitr::kable(
    df_tab,
    format    = "latex",
    booktabs  = TRUE,
    caption   = "Confronto tra selettori automatici di $h$ e ottimo $h^*$ (MISE empirico, B = 500)",
    escape    = FALSE,
    row.names = FALSE,
    col.names = c("Metodo", "$h$ stimato", "MISE")
  )
  tab <- kableExtra::kable_styling(
    tab,
    latex_options = c("striped", "hold_position"),
    full_width    = FALSE,
    font_size     = 11
  )
  tab <- kableExtra::row_spec(tab, 1, bold = TRUE, color = "white", background = "#27ae60")
  kableExtra::footnote(
    tab,
    general = "La riga verde ($h^*$) è l'ottimo empirico ottenuto minimizzando la curva MISE su $B$ simulazioni Monte Carlo — disponibile solo in contesto simulato.",
    general_title = "Nota:",
    footnote_as_chunk = TRUE
  )
} else {
  knitr::kable(
    df_tab,
    format    = "latex",
    booktabs  = TRUE,
    caption   = "Confronto tra selettori automatici di $h$ e ottimo $h^*$ (MISE empirico, B = 500)",
    escape    = FALSE,
    row.names = FALSE,
    col.names = c("Metodo", "$h$ stimato", "MISE")
  )
}
```

## Curva MISE con linee verticali dei selettori

Il grafico mostra il **MISE empirico** (stimato con gli stessi $B$ campioni della Sezione 3)
al variare di $h$, con una linea verticale per ciascun selettore automatico.
Questo permette di vedere direttamente quanto ogni metodo si avvicina al minimo del MISE.

```{r sec3-curva-ise, fig.height=4.5}
# Colori coerenti con la tabella (uno per metodo)
# h* usa il nero per segnalare che è il riferimento teorico
col_met <- c(
  "h* (MISE)"      = "#1a252f",
  "Silverman"      = "#e74c3c",
  "Scott"          = "#e67e22",
  "Sheather-Jones" = "#27ae60",
  "UCV"            = "#3498db",
  "BCV"            = "#8e44ad"
)

# Riusa mise_emp e h_seq già calcolati nella Sezione 3
# (stessa griglia h_seq, stessi B campioni con set.seed(123))
df_mise_plot <- data.frame(h = h_seq, MISE = mise_emp)

# Data frame per le linee verticali (include h*)
df_vlines <- data.frame(
  Metodo = names(h_methods),
  h      = unname(h_methods)
)
df_vlines$Metodo <- factor(df_vlines$Metodo, levels = names(col_met))

# Linee tratteggiate per i selettori automatici, linea solida per h*
df_vlines$linetype <- ifelse(df_vlines$Metodo == "h* (MISE)", "solid", "dashed")

# Tipi di tratteggio differenziati per migliorare la leggibilita
# quando due selettori cadono su valori di h molto vicini.
lty_met <- c(
  "h* (MISE)"      = "solid",
  "Silverman"      = "longdash",
  "Scott"          = "dashed",
  "Sheather-Jones" = "dotdash",
  "UCV"            = "twodash",
  "BCV"            = "dotted"
)

# Punto di minimo MISE
h_mise_min <- h_seq[which.min(mise_emp)]
mise_min   <- min(mise_emp)

p_ise <- ggplot(df_mise_plot, aes(x = h, y = MISE)) +
  geom_line(colour = "#2c3e50", linewidth = 0.85) +
  # Linee verticali per i selettori automatici (tratteggiate)
  geom_vline(data = df_vlines[df_vlines$Metodo != "h* (MISE)", ],
             aes(xintercept = h, colour = Metodo, linetype = Metodo),
             linewidth = 0.85) +
  # Linea verticale per h* (solida, più spessa)
  geom_vline(data = df_vlines[df_vlines$Metodo == "h* (MISE)", ],
             aes(xintercept = h, colour = Metodo),
             linewidth = 0.85, linetype = "solid") +
  # Punto di minimo MISE
  geom_point(x = h_mise_min, y = mise_min,
             colour = "#1a252f", size = 3.5, shape = 16) +
  annotate("text",
           x = h_mise_min + 0.07, y = mise_min + diff(range(mise_emp)) * 0.06,
           label = paste0("h* = ", round(h_mise_min, 3)),
           size = 3.3, hjust = 0, colour = "#1a252f") +
  scale_x_continuous(limits = c(0, NA)) +
  scale_colour_manual(values = col_met, name = "Selettore / Riferimento") +
  scale_linetype_manual(values = lty_met, guide = "none") +
  labs(
    title    = "MISE empirico in funzione di h - curva a U",
    subtitle = paste0("n = ", n, " | B = ", B,
                      " simulazioni  |  f(x) = 0.4 N(-2, 1) + 0.6 N(3, 0.5)"),
    x        = "h  (bandwidth)",
    y        = "MISE"
  ) +
  theme_minimal(base_size = 13) +
  theme(
    plot.title       = element_text(face = "bold"),
    legend.position  = "bottom",
    legend.text      = element_text(size = 9),
    panel.grid.minor = element_blank()
  ) +
  guides(colour = guide_legend(nrow = 2))

p_ise
```

**Lettura del grafico.**
La curva a U ha il minimo (punto nero) in corrispondenza dell'$h$ ottimale per il MISE
stimato su $B$ simulazioni — questa è la quantità teoricamente rilevante, a differenza
dell'ISE su un singolo campione che dipende dalla realizzazione specifica.
Le linee verticali mostrano dove si posiziona ogni selettore: Silverman e Scott (rosso/arancio)
tendono a stare *a destra* del minimo, confermando la loro tendenza all'oversmoothing su
distribuzioni non gaussiane; Sheather–Jones e i metodi cross-validation si avvicinano
maggiormente al minimo.

\newpage

# Riepilogo

```{r riepilogo-tabella}
# Tabella riepilogativa finale: selettori con distanza da h* MISE e rapporto MISE
df_final <- df_tab
df_final$"Distanza da h*"  <- round(abs(df_final$h - h_mise_min), 4)
df_final$"MISE / MISE min" <- round(df_final$MISE / mise_min, 3)

if (has_kable_extra) {
  tab_final <- knitr::kable(
    df_final,
    format    = "latex",
    booktabs  = TRUE,
    caption   = "Riepilogo: selettori di $h$ a confronto con l'ottimo $h^*$ (MISE empirico)",
    row.names = FALSE
  )
  tab_final <- kableExtra::kable_styling(
    tab_final,
    latex_options = c("striped", "hold_position"),
    full_width    = FALSE,
    font_size     = 10
  )
  kableExtra::row_spec(tab_final, 1, bold = TRUE)
} else {
  knitr::kable(
    df_final,
    format    = "latex",
    booktabs  = TRUE,
    caption   = "Riepilogo: selettori di $h$ a confronto con l'ottimo $h^*$ (MISE empirico)",
    row.names = FALSE
  )
}
```

**Osservazione principale.** Su questa distribuzione bimodale:

- $h^*$ (MISE empirico) è il **riferimento ottimale**: ha distanza 0 dall'ottimo e
  rapporto MISE/MISE\textsubscript{min} = 1.000 per definizione.
  È calcolabile solo perché siamo in contesto simulato e conosciamo $f$.
- Silverman e Scott sovrastimano $h$ perché $\hat{\sigma}$ è gonfiata dalla distanza tra i
  due picchi (~5 unità), producendo un MISE significativamente superiore al minimo.
- Sheather–Jones stima $h$ più vicino all'ottimale, poiché il suo procedimento plug-in
  tiene conto della curvatura locale della distribuzione.
- UCV e BCV minimizzano direttamente un criterio legato al MISE stimato sul campione
  tramite leave-one-out, ma possono essere instabili (UCV in particolare può avere
  minimi multipli per campioni piccoli).

Per distribuzioni semplici (unimodali, approssimativamente gaussiane) Silverman è un
ottimo punto di partenza. Per distribuzioni complesse, preferire Sheather–Jones o
cross-validation.
