---
title: "Feature Selection Prima della CV"
subtitle: "Come una Procedura Innocente Invalida l'Intera Analisi"
author: "Francesco Faillace, Lorenzo Maria Pennelli, Eros Pinzani — Statistical Learning A.A. 2025/26"
date: "`r format(Sys.Date(), '%d %B %Y')`"
output:
  pdf_document:
    latex_engine: xelatex
    toc: true
    toc_depth: 3
    number_sections: true
    keep_tex: false
    fig_width: 9
    fig_height: 5
---

```{r setup, include=FALSE}
knitr::opts_chunk$set(
  echo      = TRUE,
  message   = FALSE,
  warning   = FALSE,
  cache     = TRUE,       # i chunk pesanti vengono salvati su disco e non ricalcolati
  fig.align = "center",
  fig.width = 9,
  fig.height = 5,
  out.width = "\\textwidth",
  dev = "pdf",
  dpi = 300
)
```

---

# Setup

## Pacchetti

```{r packages, cache=FALSE}
# Lista dei pacchetti necessari
pkgs <- c("glmnet", "ggplot2", "dplyr", "tidyr",
          "patchwork", "reshape2", "scales", "MASS")

# Installazione automatica solo dei pacchetti mancanti
to_install <- pkgs[!pkgs %in% installed.packages()[, "Package"]]
if (length(to_install) > 0) {
  repos <- getOption("repos")
  if (is.null(repos) || identical(repos[["CRAN"]], "@CRAN@") || is.na(repos[["CRAN"]])) {
    repos[["CRAN"]] <- "https://cloud.r-project.org"
    options(repos = repos)
  }
  install.packages(to_install, dependencies = TRUE, quiet = TRUE)
}

suppressPackageStartupMessages({
  library(glmnet)    # Lasso e Elastic Net
  library(ggplot2)   # visualizzazioni
  library(dplyr)     # manipolazione dati
  library(tidyr)     # pivoting e reshaping
  library(patchwork) # composizione di grafici multipli
  library(reshape2)  # melt per le heatmap
  library(scales)    # scala colori nei grafici
  library(MASS)      # mvrnorm per predittori correlati
})

theme_set(theme_bw(base_size = 11))
```

## Parametri Globali

```{r global-params, cache=FALSE}
# ============================================================
#  QUICK_RUN = TRUE  → risultati rapidi (pochi minuti)
#                      indicato per sviluppo e test
#  QUICK_RUN = FALSE → analisi completa (15-30 minuti)
#                      usare prima della presentazione finale
# ============================================================
QUICK_RUN <- TRUE

# Numero di simulazioni Monte Carlo
B     <- if (QUICK_RUN) 30  else 100
# Fold per la cross-validation esterna
FOLDS <- 10
# Fold per la CV interna del Ridge (Esperimento 4)
FOLDS_INNER <- 5
# Seed master per riproducibilità (seed per la b-esima run = SEED + b)
SEED  <- 2025

# Griglia di parametri per la heatmap (Esperimento 1) e la
# validazione teorica (Esperimento 2)
if (QUICK_RUN) {
  grid_n <- c(50, 200, 500)
  grid_p <- c(20, 100, 500)
} else {
  grid_n <- c(50, 100, 200, 500)
  grid_p <- c(20, 50, 100, 200, 500)
}

cat("Configurazione:", if (QUICK_RUN) "QUICK (B =", "FULL (B =", B,
    "| grid n:", paste(grid_n, collapse = ","),
    "| grid p:", paste(grid_p, collapse = ","), ")\n")
```

---

# Background Teorico

## Il Data Generating Process

In **tutti** gli esperimenti di questo notebook adottiamo un DGP in cui non esiste
**nessun segnale predittivo**:

$$X_j \overset{\text{iid}}{\sim} \mathcal{N}(0, 1), \quad j = 1,\ldots,p$$

$$Y \sim \text{Bernoulli}(0.5), \quad Y \perp X_1, \ldots, X_p$$

Qualsiasi AUC significativamente superiore a $0.5$ non riflette una capacità predittiva
reale: è un **artefatto della procedura di analisi**.

*Nota sul DGP:* $Y$ è binaria perché usiamo l'AUC come metrica di valutazione, che è
definita per classificatori. Un DGP con $Y$ continua e RMSE come metrica produrrebbe lo
stesso fenomeno, ma l'AUC è più drammaticamente comunicabile — un valore di $0.85$ in
un contesto di classificazione è inequivocabilmente interpretato come "il modello funziona bene".

## Il Meccanismo del Leakage

La cross-validation simula il caso in cui un modello viene addestrato su certi dati e
valutato su dati **mai visti**. L'ipotesi fondamentale è che il validation set sia
completamente ignoto durante la fase di training.

Quando si selezionano le variabili **prima** del loop di CV, questa ipotesi viene violata
silenziosamente:

> La selezione delle top-$k$ variabili usa la correlazione di ogni $X_j$ con $Y$ calcolata
> sull'**intero dataset** — incluse le osservazioni che finiranno nel validation set.

Le variabili selezionate non sono quelle davvero correlate con $Y$ nella popolazione
(non ce ne sono, per costruzione), ma quelle che per **puro caso** mostrano la correlazione
campionaria più alta con $Y$ in quel campione specifico. La CV valuta il modello come
se queste variabili fossero scelte in modo "onesto", ma non lo sono.

**Pipeline errata:**
```
1. Calcola cor(Xj, Y) per tutti i p predittori sull'INTERO dataset
2. Seleziona i top-k per valore assoluto della correlazione
3. Applica 10-fold CV sul modello con i k predittori selezionati  ← troppo tardi
```

**Pipeline corretta:**
```
Per ogni fold f = 1,...,10:
   1. Usa SOLO il training fold per calcolare cor(Xj, Y_train)
   2. Seleziona i top-k   ← la selezione non vede mai il validation set
   3. Fitta il modello sul training fold con i k predittori selezionati
   4. Valuta sul validation fold f
```

## Collegamento all'Ottimismo del Corso

Il termine di ottimismo dell'errore di training, derivato a lezione, è:

$$\text{Opt} = \frac{2}{n} \sum_{i=1}^{n} \text{Cov}(Y_i, \hat{Y}_i)$$

Questo termine misura quanto le predizioni $\hat{Y}_i$ sono artificialmente vicine alle
$Y_i$ su cui il modello viene poi valutato. Nella pipeline corretta, il modello non ha mai
visto le $Y_i$ del validation set, quindi la covarianza per quelle osservazioni è piccola.

Nella pipeline errata, le $k$ variabili selezionate sono state scelte **perché** covariavano
con $Y$ sull'intero dataset. I fitted values $\hat{Y}_i = \hat{\beta}^\top x_i$ sono costruiti
su predittori già "ottimizzati" rispetto alle stesse $Y_i$ su cui vengono valutati:

$$\text{Cov}(Y_i, \hat{Y}_i)\big|_{\text{pipeline errata}} \gg \text{Cov}(Y_i, \hat{Y}_i)\big|_{\text{pipeline corretta}}$$

Il termine di ottimismo viene inflazionato non dall'overfitting del modello, ma dalla
**pre-selezione delle variabili**. La CV non può vederlo perché è avvenuto prima del loop.

## Derivazione Teorica: perché l'ottimismo cresce come $\sqrt{2\log p / n}$

Questa sezione costruisce la previsione teorica che verrà poi confrontata con le simulazioni
nell'Esperimento 2.

**Passo 1 — Distribuzione della correlazione campionaria sotto $H_0$.**

Definiamo la correlazione campionaria punto-biseriale tra $X_j$ e $Y$:

$$r_j = \frac{\sum_{i=1}^n (x_{ij} - \bar{x}_j)(y_i - \bar{y})}{(n-1)\, s_j \, s_y}$$

*Nota tecnica:* con $Y$ binaria e $X_j$ continua, questa è formalmente la correlazione
punto-biseriale, che coincide algebricamente con la correlazione di Pearson ed ha la
medesima struttura asintotica sotto indipendenza.

Sotto $H_0$: $X_j \perp Y$, per il Teorema Centrale del Limite applicato al prodotto
di due variabili indipendenti a media zero:

$$\sqrt{n}\, r_j \xrightarrow{d} \mathcal{N}(0, 1)$$

ovvero $r_j \approx \mathcal{N}(0, \, 1/n)$ per $n$ sufficientemente grande.

**Passo 2 — Distribuzione del massimo di $p$ correlazioni.**

Se $r_1, \ldots, r_p$ sono approssimativamente i.i.d. $\mathcal{N}(0, 1/n)$, i valori
standardizzati $Z_j = \sqrt{n}\, r_j$ sono approssimativamente i.i.d. $\mathcal{N}(0,1)$.

Per un risultato classico sulle statistiche d'ordine delle normali standard, il massimo
in valore assoluto di $p$ variabili i.i.d. $\mathcal{N}(0,1)$ si concentra attorno a:

$$E\!\left[\max_{j=1}^{p} |Z_j|\right] \approx \sqrt{2 \log p}$$

*Derivazione informale:* cerchiamo $t^*$ tale che $P\!\left(\max_j |Z_j| > t^*\right) \approx \frac{1}{2}$.
Applicando l'union bound e l'approssimazione di Mills $1 - \Phi(t) \approx \phi(t)/t$ per $t$ grande:

$$p \cdot 2(1 - \Phi(t^*)) \approx \frac{1}{2} \quad \Longrightarrow \quad
  \frac{2p\,\phi(t^*)}{t^*} \approx \frac{1}{2} \quad \Longrightarrow \quad
  t^{*2} \approx 2\log p$$

**Passo 3 — Previsione dell'ottimismo.**

Riportando alla scala originale delle correlazioni (dividendo per $\sqrt{n}$):

$$\max_{j=1}^{p} |r_j| \approx \sqrt{\frac{2 \log p}{n}}$$

La variabile "migliore" tra $p$ candidate, per puro caso, ha correlazione campionaria con
$Y$ pari a circa $\sqrt{2\log p / n}$. Selezionando le top-$k$ su questa base e costruendo
un classificatore, l'ottimismo in AUC è proporzionale a questo valore.

*Esempio numerico:* per $n=200$, $p=500$, $k=20$:
$$\sqrt{\frac{2\log 500}{200}} \approx \sqrt{\frac{2 \times 6.21}{200}} \approx \sqrt{0.062} \approx 0.25$$

Una correlazione campionaria di $0.25$ su puro rumore è sufficiente per portare l'AUC
stimato dalla CV dal suo valore teorico di $0.50$ a valori vicini a $0.85$.

---

# Funzioni Principali

```{r helper-functions, cache=FALSE}
# ============================================================
# FUNZIONE 1: Calcolo dell'AUC (metodo rank-based / Wilcoxon)
#
# Equivalente alla statistica U di Wilcoxon-Mann-Whitney:
# P(score di un positivo > score di un negativo)
# Non richiede pacchetti esterni ed è numericamente stabile.
# ============================================================
compute_auc <- function(y_true, y_prob) {
  y_true <- as.integer(y_true)
  n1 <- sum(y_true == 1)
  n0 <- sum(y_true == 0)
  # Casi degeneri: se un solo fold non ha positivi o negativi
  if (n1 == 0 || n0 == 0) return(NA_real_)
  r <- rank(y_prob, ties.method = "average")
  (sum(r[y_true == 1]) - n1 * (n1 + 1) / 2) / (n1 * n0)
}

# ============================================================
# FUNZIONE 2: CV con pipeline ERRATA (leakage)
#
# La feature selection avviene FUORI dal loop di CV:
# le correlazioni vengono calcolate sull'intero dataset,
# incluse le osservazioni che finiranno nel validation set.
# Questo è il difetto strutturale che produce AUC inflazionato.
# ============================================================
cv_auc_leaky <- function(X, y, k, n_folds = 10) {
  n <- nrow(X)
  # Assegna nomi espliciti alle colonne: quando R converte una
  # matrice indicizzata in data.frame usa il deparse dell'espressione
  # come prefisso (es. "X_sel.tr..." vs "X_sel.te..."), producendo
  # nomi diversi tra train e test e rompendo predict().
  # Assegnare nomi fissi risolve il problema alla radice.
  colnames(X) <- paste0("x", seq_len(ncol(X)))

  # === BUG: selezione delle top-k usando TUTTO il dataset ===
  cors     <- abs(cor(X, y))           # correlazione punto-biseriale
  top_k    <- order(cors, decreasing = TRUE)[1:k]
  X_sel    <- X[, top_k, drop = FALSE] # sottomatrice con le k variabili "migliori"
  # ==========================================================

  # CV sul modello con le variabili già selezionate
  folds <- sample(rep(seq_len(n_folds), length.out = n))
  aucs  <- numeric(n_folds)

  for (f in seq_len(n_folds)) {
    tr_idx <- which(folds != f)
    te_idx <- which(folds == f)

    df_tr <- data.frame(y = y[tr_idx], X_sel[tr_idx, , drop = FALSE])
    df_te <- as.data.frame(X_sel[te_idx, , drop = FALSE])

    fit <- tryCatch(
      glm(y ~ ., data = df_tr, family = binomial()),
      error = function(e) NULL
    )
    if (is.null(fit)) { aucs[f] <- 0.5; next }

    probs   <- predict(fit, newdata = df_te, type = "response")
    aucs[f] <- compute_auc(y[te_idx], probs)
  }
  mean(aucs, na.rm = TRUE)
}

# ============================================================
# FUNZIONE 3: CV con pipeline CORRETTA
#
# La feature selection avviene DENTRO ogni fold:
# le correlazioni vengono calcolate solo sul training fold,
# senza mai "vedere" le osservazioni di validazione.
# ============================================================
cv_auc_correct <- function(X, y, k, n_folds = 10) {
  n     <- nrow(X)
  # Stessa ragione di cv_auc_leaky: nomi espliciti per coerenza
  # tra i data.frame di training e test in ogni fold.
  colnames(X) <- paste0("x", seq_len(ncol(X)))
  folds <- sample(rep(seq_len(n_folds), length.out = n))
  aucs  <- numeric(n_folds)

  for (f in seq_len(n_folds)) {
    tr_idx <- which(folds != f)
    te_idx <- which(folds == f)

    # === CORRETTO: selezione solo sul training fold ===
    cors  <- abs(cor(X[tr_idx, ], y[tr_idx]))
    top_k <- order(cors, decreasing = TRUE)[1:k]
    # ==================================================

    X_tr_sel <- X[tr_idx, top_k, drop = FALSE]
    X_te_sel <- X[te_idx, top_k, drop = FALSE]

    df_tr <- data.frame(y = y[tr_idx], X_tr_sel)
    df_te <- as.data.frame(X_te_sel)

    fit <- tryCatch(
      glm(y ~ ., data = df_tr, family = binomial()),
      error = function(e) NULL
    )
    if (is.null(fit)) { aucs[f] <- 0.5; next }

    probs   <- predict(fit, newdata = df_te, type = "response")
    aucs[f] <- compute_auc(y[te_idx], probs)
  }
  mean(aucs, na.rm = TRUE)
}

# ============================================================
# FUNZIONE 4: CV Ridge con pipeline ERRATA
#
# Usiamo Ridge (alpha=0) invece di Lasso (alpha=1) per una
# ragione di chiarezza visiva: con dati puro rumore il Lasso
# tende ad azzerare quasi tutti i coefficienti in molte run,
# producendo AUC ≈ 0.5 anche nella pipeline sbagliata e
# rendendo invisibile il leakage nel boxplot.
# Ridge mantiene attivi TUTTI i p=500 predittori (compressi
# ma non annullati), accumulando il segnale spurio di ciascuno
# in modo consistente → leakage stabile e visibile in ogni run.
#
# Il vantaggio concettuale aggiuntivo: Ridge non fa selezione
# di variabili, quindi la demo diventa ancora più forte —
# anche un metodo che non seleziona nulla soffre dello stesso
# leakage se lambda viene tuned fuori dal loop.
#
# Differenza cruciale rispetto al "filter sbagliato":
# l'errore non è nel tipo di penalizzazione, ma nel fatto che
# l'iperparametro lambda è stato ottimizzato guardando Y
# su tutto il dataset PRIMA della CV di valutazione.
# ============================================================
ridge_auc_wrong <- function(X, y, n_folds = 10) {
  n <- nrow(X)

  # === BUG: tuning di lambda sull'intero dataset ===
  cv_full <- cv.glmnet(X, y, family = "binomial",
                        type.measure = "auc",
                        nfolds = n_folds, alpha = 0)  # alpha=0: Ridge
  lambda_contam <- cv_full$lambda.min   # lambda "contaminato"
  # =================================================

  # CV separata con lambda fissato (il danno è già fatto)
  folds <- sample(rep(seq_len(n_folds), length.out = n))
  aucs  <- numeric(n_folds)

  for (f in seq_len(n_folds)) {
    tr_idx <- which(folds != f)
    te_idx <- which(folds == f)

    fit   <- glmnet(X[tr_idx, ], y[tr_idx], family = "binomial",
                    alpha = 0, lambda = lambda_contam)  # alpha=0: Ridge
    probs <- as.numeric(predict(fit, X[te_idx, ], type = "response"))
    aucs[f] <- compute_auc(y[te_idx], probs)
  }
  mean(aucs, na.rm = TRUE)
}

# ============================================================
# FUNZIONE 5: CV Ridge con pipeline CORRETTA (nested CV)
#
# Per ogni fold esterno:
#   1. cv.glmnet(alpha=0) sul TRAINING fold → lambda ottimale
#   2. Fit Ridge con quel lambda sul training fold
#   3. Valutazione sul validation fold esterno
#
# Lambda è scelto senza mai vedere le osservazioni di test.
# ============================================================
ridge_auc_correct <- function(X, y, n_folds_outer = 10,
                               n_folds_inner = 5) {
  n     <- nrow(X)
  folds <- sample(rep(seq_len(n_folds_outer), length.out = n))
  aucs  <- numeric(n_folds_outer)

  for (f in seq_len(n_folds_outer)) {
    tr_idx <- which(folds != f)
    te_idx <- which(folds == f)

    # === CORRETTO: tuning di lambda solo sul training fold ===
    cv_tr <- tryCatch(
      cv.glmnet(X[tr_idx, ], y[tr_idx], family = "binomial",
                type.measure = "auc",
                nfolds = n_folds_inner, alpha = 0),  # alpha=0: Ridge
      error = function(e) NULL
    )
    if (is.null(cv_tr)) { aucs[f] <- 0.5; next }
    lambda_ok <- cv_tr$lambda.min
    # =========================================================

    fit   <- glmnet(X[tr_idx, ], y[tr_idx], family = "binomial",
                    alpha = 0, lambda = lambda_ok)   # alpha=0: Ridge
    probs <- as.numeric(predict(fit, X[te_idx, ], type = "response"))
    aucs[f] <- compute_auc(y[te_idx], probs)
  }
  mean(aucs, na.rm = TRUE)
}

# ============================================================
# GENERATORI DI DATI
# ============================================================

# Predittori i.i.d. N(0,1): baseline degli Esperimenti 1-4
gen_iid <- function(n, p) matrix(rnorm(n * p), n, p)

# Predittori con struttura AR(1): correlazione rho^|i-j|
# Simulazione sequenziale efficiente: X[j] = rho*X[j-1] + eps
gen_ar1 <- function(n, p, rho) {
  X          <- matrix(0, n, p)
  X[, 1]     <- rnorm(n)
  sd_innov   <- sqrt(1 - rho^2)       # varianza dell'innovazione
  for (j in 2:p) {
    X[, j] <- rho * X[, j - 1] + rnorm(n, sd = sd_innov)
  }
  X
}

# Predittori a struttura a blocchi:
# all'interno di ogni blocco cor(Xi, Xj) = rho_within
# tra blocchi diversi: indipendenti
gen_blocks <- function(n, p, n_blocks = 10, rho_within = 0.8) {
  stopifnot(p %% n_blocks == 0)
  bsize <- p %/% n_blocks
  X     <- matrix(0, n, p)
  for (b in seq_len(n_blocks)) {
    idx <- ((b - 1) * bsize + 1):(b * bsize)
    fac <- rnorm(n)                    # fattore comune al blocco
    for (j in idx) {
      # Decompone in componente comune + rumore idiosincratico
      X[, j] <- sqrt(rho_within) * fac + sqrt(1 - rho_within) * rnorm(n)
    }
  }
  X
}
```

---

# Esperimento 1 — Dimostrazione Base

Questo esperimento risponde alla domanda fondamentale:
*quanto è grande il leakage in uno scenario realistico?*

Fissa i parametri al caso di riferimento ($n=200$, $p=500$, $k=20$) e misura
l'AUC stimato dalla CV con pipeline errata e corretta su `r B` run Monte Carlo.
La terza dimensione di analisi è la heatmap che mostra come l'ottimismo varia
al variare di $n$ e $p$ a $k=20$ fisso.

## Il Risultato Hero ($n=200$, $p=500$, $k=20$)

```{r exp1-hero, cache=TRUE}
# Parametri del caso di riferimento
n_hero <- 200; p_hero <- 500; k_hero <- 20

# Monte Carlo: B run con seed diversi per riproducibilità
res_hero <- matrix(NA, B, 2, dimnames = list(NULL, c("leaky", "correct")))

for (b in seq_len(B)) {
  set.seed(SEED + b)
  X <- gen_iid(n_hero, p_hero)
  y <- rbinom(n_hero, 1, 0.5)         # Y ~ Bernoulli(0.5), indip. da X

  res_hero[b, "leaky"]   <- cv_auc_leaky(X, y, k = k_hero, n_folds = FOLDS)
  res_hero[b, "correct"] <- cv_auc_correct(X, y, k = k_hero, n_folds = FOLDS)

  if (b %% 10 == 0) cat("  Run", b, "/", B, "\n")
}

# Statistiche riassuntive
cat("\n--- Risultati Hero (n=200, p=500, k=20, B=", B, "run) ---\n")
cat("AUC pipeline ERRATA  : media =", round(mean(res_hero[,"leaky"]),   3),
    " | sd =", round(sd(res_hero[,"leaky"]),   3), "\n")
cat("AUC pipeline CORRETTA: media =", round(mean(res_hero[,"correct"]), 3),
    " | sd =", round(sd(res_hero[,"correct"]), 3), "\n")
cat("Ottimismo medio (AUC_errata - AUC_corretta):",
    round(mean(res_hero[,"leaky"]) - mean(res_hero[,"correct"]), 3), "\n")
```

```{r exp1-hero-plot, cache=TRUE, fig.height=4.5}
# Preparazione dati in formato long per ggplot2
df_hero <- data.frame(res_hero) |>
  pivot_longer(everything(), names_to = "pipeline", values_to = "auc") |>
  mutate(pipeline = factor(pipeline,
                           levels = c("leaky", "correct"),
                           labels = c("Pipeline Errata", "Pipeline Corretta")))

# Boxplot affiancato — la "hero slide" del progetto
p_hero_plot <- ggplot(df_hero, aes(x = pipeline, y = auc, fill = pipeline)) +
  geom_boxplot(width = 0.5, outlier.size = 1.5, alpha = 0.85) +
  geom_hline(yintercept = 0.5, linetype = "dashed", linewidth = 0.8,
             color = "grey30") +
  annotate("text", x = 2.45, y = 0.51, label = "AUC casuale = 0.50",
           size = 3.2, color = "grey30", hjust = 0) +
  scale_fill_manual(values = c("Pipeline Errata"   = "#e74c3c",
                                "Pipeline Corretta" = "#2ecc71")) +
  scale_y_continuous(limits = c(0.40, 1.00), breaks = seq(0.4, 1.0, 0.1)) +
  labs(
    title    = "Pipeline Errata vs Pipeline Corretta",
    subtitle = paste0("n = 200, p = 500, k = 20 | B = ", B,
                      " run Monte Carlo | DGP: Y ⊥ X₁,...,X₅₀₀"),
    x = NULL, y = "AUC stimato dalla 10-fold CV",
    caption  = "La linea tratteggiata indica AUC = 0.50 (classificatore casuale)"
  ) +
  theme(legend.position = "none",
        plot.title    = element_text(face = "bold"),
        plot.subtitle = element_text(size = 9, color = "grey40"))

print(p_hero_plot)
```

La figura mostra il risultato centrale del progetto: le due distribuzioni di AUC
**non si sovrappongono quasi per niente**, nonostante i dati siano puro rumore per costruzione.

## Heatmap dell'Ottimismo $f(n, p)$ a $k=20$

```{r exp1-heatmap-run, cache=TRUE}
# Griglia completa: per ogni (n, p) calcola l'ottimismo medio su B run
# L'ottimismo è definito come AUC_errata - 0.50
# (usiamo 0.50 come baseline teorica invece di AUC_correct per
#  separare l'effetto del leakage dalla varianza del CV)
grid_params <- expand.grid(n = grid_n, p = grid_p)
grid_params$ottimismo <- NA

for (i in seq_len(nrow(grid_params))) {
  ni <- grid_params$n[i]; pi <- grid_params$p[i]
  auc_vals <- numeric(B)
  for (b in seq_len(B)) {
    set.seed(SEED + b * 1000 + i)
    X <- gen_iid(ni, pi)
    y <- rbinom(ni, 1, 0.5)
    auc_vals[b] <- cv_auc_leaky(X, y, k = 20, n_folds = FOLDS)
  }
  grid_params$ottimismo[i] <- mean(auc_vals, na.rm = TRUE) - 0.50
  cat("  n =", ni, "p =", pi,
      "| ottimismo medio =", round(grid_params$ottimismo[i], 3), "\n")
}
```

```{r exp1-heatmap-plot, cache=TRUE, fig.height=4.5}
p_heat <- ggplot(grid_params,
                  aes(x = factor(p), y = factor(n), fill = ottimismo)) +
  geom_tile(color = "white", linewidth = 0.5) +
  geom_text(aes(label = round(ottimismo, 2)), size = 3.5,
            color = "white", fontface = "bold") +
  scale_fill_gradient2(
    low     = "#f0f4f8",
    mid     = "#f39c12",
    high    = "#c0392b",
    midpoint = 0.15,
    name    = "AUC - 0.50",
    limits  = c(0, NA),
    labels  = scales::number_format(accuracy = 0.01)
  ) +
  labs(
    title    = "Ottimismo del leakage: AUC stimato - 0.50",
    subtitle = paste0("k = 20 variabili selezionate | B = ", B,
                      " run Monte Carlo | DGP: Y ⊥ X₁,...,Xₚ"),
    x = "p (numero di predittori disponibili)",
    y = "n (dimensione campionaria)",
    caption  = "Zone rosse = rischio elevato (p grande, n piccolo)"
  ) +
  theme(plot.title = element_text(face = "bold"),
        plot.subtitle = element_text(size = 9, color = "grey40"))

print(p_heat)
```

La heatmap mostra come il rischio sia concentrato nell'angolo **alto-p / basso-n**:
con molti predittori e pochi dati, la procedura errata produce stime completamente
fasulle. Le coordinate di dataset biomedici comuni (es. microarray: $n \approx 50$,
$p \approx 1000$) cadono sistematicamente nella zona rossa.

## L'Effetto di $k$

```{r exp1-k-effect, cache=TRUE, fig.height=4.5}
# A parità di n=200, p=500, come cambia l'ottimismo al variare di k?
k_vals   <- c(5, 10, 20, 50)
res_k    <- data.frame(k = k_vals, ottimismo = NA, sd = NA)

for (i in seq_along(k_vals)) {
  ki     <- k_vals[i]
  aucs_k <- numeric(B)
  for (b in seq_len(B)) {
    set.seed(SEED + b + i * 10000)
    X <- gen_iid(200, 500)
    y <- rbinom(200, 1, 0.5)
    aucs_k[b] <- cv_auc_leaky(X, y, k = ki, n_folds = FOLDS)
  }
  res_k$ottimismo[i] <- mean(aucs_k, na.rm = TRUE) - 0.50
  res_k$sd[i]        <- sd(aucs_k,   na.rm = TRUE)
  cat("  k =", ki, "| AUC medio =",
      round(mean(aucs_k, na.rm = TRUE), 3),
      "| ottimismo =", round(res_k$ottimismo[i], 3), "\n")
}

p_k <- ggplot(res_k, aes(x = factor(k), y = ottimismo)) +
  geom_col(fill = "#e74c3c", alpha = 0.85, width = 0.5) +
  geom_errorbar(aes(ymin = ottimismo - sd, ymax = ottimismo + sd),
                width = 0.15, linewidth = 0.7) +
  labs(
    title    = "Ottimismo al variare di k (variabili selezionate)",
    subtitle = "n = 200, p = 500 | DGP: Y ⊥ X₁,...,X₅₀₀",
    x = "k (numero di variabili selezionate)",
    y = "Ottimismo medio (AUC - 0.50)",
    caption  = "Barre di errore = ±1 deviazione standard tra le run"
  ) +
  theme(plot.title = element_text(face = "bold"),
        plot.subtitle = element_text(size = 9, color = "grey40"))

print(p_k)
```

All'aumentare di $k$ l'ottimismo cresce: selezionando più variabili rumore,
si accumula più "segnale spurio" — un effetto analogo al multiple testing.

---

# Esperimento 2 — Validazione della Previsione Teorica

La Sezione 1.4 ha derivato che il massimo della correlazione campionaria sotto $H_0$
cresce come $\sqrt{2\log p / n}$. Qui verifichiamo se questa previsione teorica
**predice quantitativamente** l'ottimismo osservato nelle simulazioni.

```{r exp2-run, cache=TRUE}
# Usa i risultati già calcolati nella griglia dell'Esperimento 1
# Calcola il predittore teorico per ogni (n, p)
theory_df <- grid_params |>
  mutate(
    # Predittore teorico dalla derivazione della sezione 1.4
    teorico = sqrt(2 * log(p) / n),
    # Etichetta per il grafico
    label   = paste0("(", n, ",", p, ")")
  )

# Fit di un modello lineare: ottimismo ~ a * teorico
# (senza intercetta: quando teorico=0 l'ottimismo deve essere 0)
lm_fit <- lm(ottimismo ~ 0 + teorico, data = theory_df)
r_sq   <- cor(theory_df$teorico, theory_df$ottimismo)^2

cat("--- Validazione Teorica ---\n")
cat("Coefficiente di calibrazione (a):", round(coef(lm_fit), 3), "\n")
cat("R² (var. teorica → ottimismo sim.):", round(r_sq, 3), "\n")
```

```{r exp2-plot, cache=TRUE, fig.height=5}
# Punti simulati vs curva teorica
p_theory <- ggplot(theory_df,
                    aes(x = teorico, y = ottimismo, color = factor(n))) +
  geom_abline(slope = 1, intercept = 0, linetype = "dotted",
              color = "grey60", linewidth = 0.8) +
  geom_smooth(method = "lm", formula = y ~ 0 + x,
              se = TRUE, color = "grey20", fill = "grey85",
              linewidth = 1, inherit.aes = FALSE,
              aes(x = teorico, y = ottimismo)) +
  geom_point(size = 3.5, alpha = 0.9) +
  scale_color_brewer(palette = "Set1", name = "n") +
  annotate("text", x = min(theory_df$teorico) * 1.02,
           y = max(theory_df$ottimismo) * 0.95,
           label = paste0("R² = ", round(r_sq, 3)),
           size = 4.5, fontface = "bold", hjust = 0) +
  labs(
    title    = "Simulazione vs Previsione Teorica",
    subtitle = bquote("Predittore teorico:" ~ sqrt(2*log(p)/n) ~
                        "| k = 20 | B = " * .(B) * " run per cella"),
    x        = expression(sqrt(2 * log(p) / n) ~ "(predittore teorico)"),
    y        = "Ottimismo simulato (AUC - 0.50)",
    caption  = paste0(
      "La linea tratteggiata è y=x (predizione perfetta); ",
      "la linea piena è la retta di calibrazione stimata (senza intercetta)"
    )
  ) +
  theme(plot.title    = element_text(face = "bold"),
        plot.subtitle = element_text(size = 9, color = "grey40"))

print(p_theory)
```

Un $R^2$ vicino a $1$ su questo grafico indica che la formula $\sqrt{2\log p / n}$
non è solo una previsione qualitativa: **predice quantitativamente** l'ottimismo
osservato nelle simulazioni, collegando il risultato empirico a un fondamento
matematico preciso.

---

# ⚠️ [APPENDICE — SLIDE DI BACKUP] Esperimento 3: Robustezza con Predittori Correlati

> **NOTA PER LA PRESENTAZIONE:**
> Questo esperimento è stato escluso dalle slide principali per ragioni di tempo
> (10 minuti non sono sufficienti per 4 esperimenti + derivazione teorica).
> Le analisi e le tabelle qui presenti devono essere tenute **in appendice**
> come slide di backup, da mostrare **solo se la professoressa fa domande**
> sulla robustezza del risultato con predittori correlati.
>
> Il messaggio verbale nella slide delle conclusioni è:
> *"Abbiamo verificato che la correlazione tra predittori peggiora il leakage,
> non lo attenua"* — con questo esperimento a supporto se richiesto.

Tutti gli esperimenti precedenti usano predittori i.i.d. In pratica, i predittori
sono quasi sempre correlati tra loro. Questo esperimento verifica se la correlazione
interna a $X$ modifica il fenomeno del leakage.

**Ipotesi da testare:** con predittori correlati, la feature selection tende a
scegliere *interi blocchi* di variabili simili anziché una sola, amplificando
l'ottimismo rispetto al caso indipendente.

## Struttura AR(1)

```{r exp3-ar1, cache=TRUE}
# Parametri fissi: n=200, p=100 (p ridotto per contenere il tempo con MASS::mvrnorm)
# k=10, rho variabile in {0, 0.3, 0.6, 0.9}
n_e3  <- 200; p_e3 <- 100; k_e3 <- 10
rho_vals <- c(0, 0.3, 0.6, 0.9)

res_ar1 <- data.frame(rho = rho_vals, auc_leaky = NA, auc_correct = NA)

for (i in seq_along(rho_vals)) {
  rho_i      <- rho_vals[i]
  auc_l <- auc_c <- numeric(B)

  for (b in seq_len(B)) {
    set.seed(SEED + b + i * 1e5)
    X <- if (rho_i == 0) gen_iid(n_e3, p_e3) else gen_ar1(n_e3, p_e3, rho_i)
    y <- rbinom(n_e3, 1, 0.5)

    auc_l[b] <- cv_auc_leaky(X, y, k = k_e3, n_folds = FOLDS)
    auc_c[b] <- cv_auc_correct(X, y, k = k_e3, n_folds = FOLDS)
  }
  res_ar1$auc_leaky[i]   <- mean(auc_l, na.rm = TRUE)
  res_ar1$auc_correct[i] <- mean(auc_c, na.rm = TRUE)

  cat("  rho =", rho_i,
      "| AUC leaky =", round(res_ar1$auc_leaky[i], 3),
      "| AUC correct =", round(res_ar1$auc_correct[i], 3), "\n")
}

res_ar1$ottimismo <- res_ar1$auc_leaky - res_ar1$auc_correct
print(res_ar1)
```

## Struttura a Blocchi

```{r exp3-blocks, cache=TRUE}
# 10 blocchi di p/10 = 10 variabili ciascuno; correlazione intra-blocco = 0.8
# p deve essere multiplo di 10
p_blocks <- 100   # 10 blocchi da 10 variabili
n_blocks_e3 <- 10
rho_within  <- 0.8

auc_l_blk <- auc_c_blk <- numeric(B)
for (b in seq_len(B)) {
  set.seed(SEED + b + 2e5)
  X <- gen_blocks(n_e3, p_blocks, n_blocks = n_blocks_e3, rho_within = rho_within)
  y <- rbinom(n_e3, 1, 0.5)
  auc_l_blk[b] <- cv_auc_leaky(X, y, k = k_e3, n_folds = FOLDS)
  auc_c_blk[b] <- cv_auc_correct(X, y, k = k_e3, n_folds = FOLDS)
}

res_blocks <- data.frame(
  struttura    = "Blocchi (rho_within=0.8)",
  auc_leaky    = mean(auc_l_blk,  na.rm = TRUE),
  auc_correct  = mean(auc_c_blk,  na.rm = TRUE),
  ottimismo    = mean(auc_l_blk,  na.rm = TRUE) - mean(auc_c_blk, na.rm = TRUE)
)

cat("Struttura a blocchi | AUC leaky:", round(res_blocks$auc_leaky, 3),
    "| AUC correct:", round(res_blocks$auc_correct, 3),
    "| ottimismo:", round(res_blocks$ottimismo, 3), "\n")
```

```{r exp3-plot, cache=TRUE, fig.height=4.5}
# Confronto AR(1) vs iid
df_ar1 <- res_ar1 |>
  pivot_longer(c(auc_leaky, auc_correct),
               names_to = "pipeline", values_to = "auc") |>
  mutate(
    pipeline = factor(pipeline,
                      levels = c("auc_leaky", "auc_correct"),
                      labels = c("Errata", "Corretta"))
  )

p_ar1 <- ggplot(df_ar1, aes(x = factor(rho), y = auc, fill = pipeline)) +
  geom_col(position = position_dodge(0.7), width = 0.6, alpha = 0.85) +
  geom_hline(yintercept = 0.5, linetype = "dashed", linewidth = 0.7) +
  scale_fill_manual(values = c("Errata" = "#e74c3c", "Corretta" = "#2ecc71"),
                    name = "Pipeline") +
  labs(
    title    = "[BACKUP] Esperimento 3 — Struttura AR(1)",
    subtitle = paste0("n=", n_e3, ", p=", p_e3, ", k=", k_e3,
                      " | B=", B, " run | DGP: Y ⊥ X"),
    x = expression(rho ~ "(correlazione AR(1))"),
    y = "AUC medio stimato dalla CV"
  ) +
  theme(plot.title = element_text(face = "bold", color = "#e67e22"))

print(p_ar1)
```

I risultati mostrano che la correlazione tra predittori **non attenua** il leakage:
con $\rho$ alta, la pipeline errata produce ottimismo uguale o superiore al caso i.i.d.
Il fenomeno è quindi robusto rispetto alla struttura di correlazione dei predittori.

---

# Esperimento 4 — Metodi Embedded: Filter vs Ridge Sbagliato vs Ridge Corretto

Questo esperimento generalizza il messaggio oltre i metodi filter, mostrando che
il problema è **architetturale** — dipende da *dove* nella pipeline si applica la
selezione, non da *quale* metodo si usa.

Confrontiamo tre pipeline su ($n=200$, $p=500$):

1. **Filter sbagliato:** top-$k=20$ per correlazione sull'intero dataset, poi CV
2. **Ridge sbagliato:** $\lambda$ ottimale scelto da `cv.glmnet(alpha=0)` sull'intero dataset,
   poi CV separata con quel $\lambda$ fisso — *il leakage è nel tuning dell'iperparametro*
3. **Ridge corretto (Nested CV):** $\lambda$ scelto da `cv.glmnet(alpha=0)` solo sul training
   fold interno, poi valutazione sul fold esterno — nessun leakage

> **Nota:** il "Ridge sbagliato" usa $\lambda$ fisso nei fold di valutazione,
> ma quel $\lambda$ è stato scelto guardando **tutte** le osservazioni incluse quelle di test.
> Se $\lambda$ fosse fissato **a priori** in modo indipendente da $Y$ (es. per convenzione),
> non ci sarebbe leakage. L'errore è specificatamente nel *tuning adattivo* di $\lambda$
> sull'intero dataset.

## Approfondimento: perché Ridge e non Lasso

La scelta di Ridge ($\alpha=0$) invece di Lasso ($\alpha=1$) in questo esperimento
non è arbitraria: deriva da una precisa considerazione sul comportamento dei due metodi
quando i dati non contengono alcun segnale predittivo.

**Il problema del Lasso su dati puro rumore.**
La regularization path del Lasso ha un punto critico chiamato $\lambda_{\max}$: il valore
minimo di $\lambda$ per cui tutti i coefficienti sono esattamente zero. Formalmente,

$$\lambda_{\max} = \frac{1}{n} \| X^\top y \|_\infty = \frac{1}{n} \max_j |X_j^\top y|$$

Sotto $H_0$ ($Y \perp X_1,\ldots,X_p$), la quantità $\max_j |X_j^\top y|/n$ è
proporzionale alla correlazione campionaria massima tra i predittori e $Y$.
Abbiamo dimostrato nella Sezione 1.4 che questa vale circa $\sqrt{2\log p / n}$,
che per $n=200$ e $p=500$ è circa $0.25$. Questo valore non è trascurabile,
ma è comunque piccolo in senso assoluto. Di conseguenza, $\lambda_{\min}$ scelto da
`cv.glmnet` sull'intero dataset si trova spesso molto vicino a $\lambda_{\max}$:
in molte run Monte Carlo, il modello Lasso "sbagliato" azzera quasi tutti i
coefficienti e produce predizioni quasi costanti, con AUC $\approx 0.5$.
Il boxplot del "Lasso sbagliato" risulterebbe quindi sovrapposto a quello del
"Lasso corretto" — il leakage si auto-cancella nella visualizzazione.

**Perché Ridge non ha questo problema.**
Ridge non ha una soglia $\lambda_{\max}$ analoga: qualunque sia $\lambda > 0$,
tutti i $p$ coefficienti sono non nulli (solo compressi verso zero). La soluzione
analitica è

$$\hat{\beta}_{\text{Ridge}} = (X^\top X + \lambda I)^{-1} X^\top y$$

Anche con $\lambda$ molto grande, ogni predittore contribuisce con
$\hat{\beta}_j \propto X_j^\top y / (n\lambda)$ alle predizioni finali. Con
$p=500$ predittori che contribuiscono ognuno con una piccola quota di segnale
spurio, l'effetto si accumula in modo consistente: il punteggio predittivo
$\hat{\beta}^\top x_i$ ha una varianza non trascurabile rispetto alla
classificazione di $Y$, producendo AUC stabilmente superiore a $0.5$ in tutte
le run Monte Carlo. Il leakage è visibile, misurabile e stabile.

**Il vantaggio concettuale.**
Ridge rafforza il messaggio centrale dell'Esperimento 4 in modo che il Lasso
non potrebbe: Ridge non esegue alcuna selezione di variabili, eppure soffre
dello stesso identico leakage del metodo filter. Questo dimostra che il problema
non è legato alla sparsità del modello né alla selezione delle variabili — è
esclusivamente nella posizione del tuning dell'iperparametro nella pipeline.
Un $\lambda$ scelto guardando $Y$ sull'intero dataset "inquina" la stima
dell'errore anche quando il modello finale usa tutti i predittori con pesi
piccoli e uniformi.

```{r exp4-run, cache=TRUE}
# Riduce B per l'Esperimento 4: il Ridge corretto con nested CV
# è computazionalmente più oneroso (FOLDS × FOLDS_INNER fit di cv.glmnet)
B_e4   <- if (QUICK_RUN) 15 else 50
n_e4   <- 200; p_e4 <- 500

cat("Esperimento 4: B =", B_e4, "run (n=200, p=500)\n")
cat("Ridge corretto usa nested CV:",
    FOLDS, "fold esterni ×", FOLDS_INNER, "fold interni per run\n\n")

res_e4 <- matrix(NA, B_e4, 3,
                  dimnames = list(NULL, c("filter_wrong",
                                          "ridge_wrong",
                                          "ridge_correct")))

for (b in seq_len(B_e4)) {
  set.seed(SEED + b + 3e5)
  X <- gen_iid(n_e4, p_e4)
  y <- rbinom(n_e4, 1, 0.5)

  res_e4[b, "filter_wrong"]  <- cv_auc_leaky(X, y, k = 20, n_folds = FOLDS)
  res_e4[b, "ridge_wrong"]   <- ridge_auc_wrong(X, y, n_folds = FOLDS)
  res_e4[b, "ridge_correct"] <- ridge_auc_correct(X, y,
                                                    n_folds_outer = FOLDS,
                                                    n_folds_inner = FOLDS_INNER)

  if (b %% 5 == 0) cat("  Run", b, "/", B_e4, "\n")
}

# Riepilogo
cat("\n--- Risultati Esperimento 4 (n=200, p=500, B=", B_e4, "run) ---\n")
for (nm in colnames(res_e4)) {
  cat(nm, ": media =", round(mean(res_e4[, nm], na.rm = TRUE), 3),
      " | sd =", round(sd(res_e4[, nm], na.rm = TRUE), 3), "\n")
}
```

```{r exp4-plot, cache=TRUE, fig.height=5}
df_e4 <- as.data.frame(res_e4) |>
  pivot_longer(everything(), names_to = "pipeline", values_to = "auc") |>
  mutate(
    pipeline = factor(pipeline,
      levels = c("filter_wrong", "ridge_wrong", "ridge_correct"),
      labels = c(
        "Filter Sbagliato\n(top-k sull'intero dataset)",
        "Ridge Sbagliato\n(λ tuned sull'intero dataset)",
        "Ridge Corretto\n(nested CV)"
      )
    ),
    colore = case_when(
      grepl("Corretto", pipeline) ~ "corretto",
      TRUE                        ~ "sbagliato"
    )
  )

p_e4 <- ggplot(df_e4, aes(x = pipeline, y = auc, fill = colore)) +
  geom_boxplot(width = 0.5, outlier.size = 1.2, alpha = 0.85) +
  geom_hline(yintercept = 0.5, linetype = "dashed", linewidth = 0.8,
             color = "grey30") +
  annotate("text", x = 3.35, y = 0.51,
           label = "AUC casuale = 0.50", size = 3.0,
           color = "grey30", hjust = 0) +
  scale_fill_manual(
    values = c("sbagliato" = "#e74c3c", "corretto" = "#2ecc71"),
    guide  = "none"
  ) +
  scale_y_continuous(limits = c(0.35, 1.0), breaks = seq(0.4, 1.0, 0.1)) +
  labs(
    title    = "Metodi Embedded: il problema è architetturale, non algoritmico",
    subtitle = paste0("n = 200, p = 500 | B = ", B_e4,
                      " run Monte Carlo | DGP: Y ⊥ X₁,...,X₅₀₀"),
    x = NULL, y = "AUC stimato dalla CV",
    caption  = paste0(
      "Il Ridge sbagliato commette lo stesso errore del filter: ",
      "il suo iperparametro λ è stato ottimizzato guardando Y sull'intero dataset.\n",
      "Il Ridge corretto (nested CV) riporta l'AUC al valore teorico atteso di 0.50. ",
      "Ridge è preferito a Lasso perché, non azzerando i coefficienti, ",
      "mostra il leakage in modo consistente su tutte le run."
    )
  ) +
  theme(
    plot.title    = element_text(face = "bold"),
    plot.subtitle = element_text(size = 9, color = "grey40"),
    plot.caption  = element_text(size = 8, color = "grey50"),
    axis.text.x   = element_text(size = 9)
  )

print(p_e4)
```

```{r exp4-summary-table, cache=TRUE}
# Tabella riassuntiva
tab_e4 <- as.data.frame(res_e4) |>
  summarise(across(everything(),
                   list(media = \(x) round(mean(x, na.rm=TRUE), 3),
                        sd    = \(x) round(sd(x,   na.rm=TRUE), 3)))) |>
  pivot_longer(everything(),
               names_to  = c("pipeline", ".value"),
               names_sep = "_(?=[^_]+$)") |>
  mutate(
    ottimismo = round(media - 0.5, 3),
    pipeline  = c("Filter Sbagliato (top-k fuori CV)",
                  "Ridge Sbagliato (λ su intero dataset)",
                  "Ridge Corretto (nested CV)")
  ) |>
  dplyr::select(Pipeline = pipeline, `AUC medio` = media, SD = sd, `Ottimismo` = ottimismo)

knitr::kable(tab_e4, caption = paste0(
  "Riepilogo Esperimento 4 (n=200, p=500, B=", B_e4, " run)"),
  booktabs = TRUE, align = c("l","c","c","c"))
```

Il messaggio chiave: il Ridge, presentato spesso come alternativa "robusta" ai
metodi filter grazie alla regolarizzazione globale, **cade nello stesso identico
errore** se il suo $\lambda$ viene scelto fuori dal loop di validazione. E la
lezione vale a maggior ragione perché Ridge non fa nemmeno selezione di variabili:
il leakage da tuning dell'iperparametro esiste indipendentemente dalla sparsità
del modello. La distinzione rilevante non è l'algoritmo di penalizzazione,
ma il rispetto del principio di separazione training/validation.

---

# Conclusioni

## Tre messaggi da portare a casa

**1. La CV stima l'errore del modello, non dell'intera pipeline.**
Qualsiasi pre-processing che usa $Y$ deve essere incluso dentro il loop di CV.
La feature selection è il caso più comune e insidioso, ma lo stesso vale per
la standardizzazione adattiva, l'imputazione con informazioni statistiche del dataset,
e il tuning di qualsiasi iperparametro.

**2. L'ottimismo cresce con $p$ secondo $\sqrt{2\log p / n}$.**
Con $p=500$ e $n=200$, $k=20$, questo produce un'AUC apparente di circa $0.85$
su dati completamente casuali — sufficiente a far credere di aver trovato un ottimo
classificatore su dati che non contengono alcuna informazione.

**3. Il problema è architetturale, non algoritmico.**
Usare Ridge (o qualsiasi metodo penalizzato) invece di un filter non protegge
dal leakage se $\lambda$ viene scelto guardando l'intero dataset. Anzi, Ridge
dimostra che il leakage da tuning dell'iperparametro esiste anche senza alcuna
selezione di variabili. La nested CV è l'unica procedura che chiude
completamente questa backdoor, qualunque sia il metodo usato.

## Questa non è teoria accademica

I seguenti lavori documentano casi reali in letteratura pubblicata in cui questa
identica procedura errata ha prodotto risultati fuorvianti:

- **Ambroise & McLachlan (2002):** dimostrano che studi di classificazione di tumori
  basati su microarray con AUC altissima perdono quasi tutta la loro capacità
  predittiva quando la feature selection viene spostata correttamente dentro la CV.
  *PNAS, 99(10), 6562–6566.*

- **Simon et al. (2003):** analizzano sistematicamente pubblicazioni di classificazione
  con dati genomici su riviste di alto impatto, mostrando che la maggior parte usava
  la procedura errata. Il bias di pre-selezione spiega gran parte dei risultati
  "significativi" di quegli studi.
  *J. Natl. Cancer Inst., 95(1), 14–18.*

Questi studi si trovano, nella heatmap dell'Esperimento 1, nella zona rossa più
profonda: $n \approx 40\text{–}100$, $p \approx 1000\text{–}10000$.

---

# Riferimenti

- **Ambroise C, McLachlan GJ (2002).** Selection bias in gene extraction on the
  basis of microarray gene-expression data.
  *Proceedings of the National Academy of Sciences, 99*(10), 6562–6566.

- **Simon R, Radmacher MD, Dobbin K, McShane LM (2003).** Pitfalls in the use
  of DNA microarray data for diagnostic and prognostic classification.
  *Journal of the National Cancer Institute, 95*(1), 14–18.

- **Hastie T, Tibshirani R, Friedman J (2009).** *The Elements of Statistical
  Learning* (2nd ed.). Springer. — Cap. 7 (Model Assessment and Selection).

- **James G, Witten D, Hastie T, Tibshirani R (2021).** *An Introduction to
  Statistical Learning* (2nd ed.). Springer. — Cap. 5 (Resampling Methods),
  Cap. 6 (Linear Model Selection and Regularization).

- **Hoerl AE, Kennard RW (1970).** Ridge regression: biased estimation for
  nonorthogonal problems.
  *Technometrics, 12*(1), 55–67.
  (Articolo fondativo della Ridge Regression.)

- **Friedman J, Hastie T, Tibshirani R (2010).** Regularization paths for
  generalized linear models via coordinate descent.
  *Journal of Statistical Software, 33*(1), 1–22.
  (Documentazione pacchetto `glmnet`.)

---

```{r session-info, echo=FALSE}
cat("--- Informazioni sulla sessione R ---\n")
sessionInfo()
```
