---
title: "Bias da Variabile Omessa"
subtitle: "Un Esperimento Monte Carlo"
author: "Francesco Faillace"
output:
  pdf_document:
    toc: false
    number_sections: false
    fig_caption: true
    highlight: tango
    keep_tex: false
header-includes:
  - \usepackage{xcolor}
  - \usepackage{fancyvrb}
  - \usepackage{framed}
  - \usepackage{float}
  - \usepackage{caption}
  - \definecolor{shadecolor}{RGB}{230,230,230}
  - \DefineVerbatimEnvironment{Highlighting}{Verbatim}{fontsize=\small,commandchars=\\\{\}}
  - \RecustomVerbatimEnvironment{verbatim}{Verbatim}{fontsize=\footnotesize,frame=single,framesep=3mm,rulecolor=\color{darkgray}}
  - \definecolor{darkgray}{RGB}{180,180,180}
---

```{r setup, include=FALSE}
knitr::opts_chunk$set(echo = TRUE, warning = FALSE, message = FALSE)
```

## Introduzione

In questo elaborato analizziamo le conseguenze statistiche dell'esclusione di una variabile esplicativa rilevante da un modello di regressione lineare, mediante simulazione Monte Carlo.

Il processo generatore dei dati (DGP) è il seguente:

$$y_i = \beta_0 + \beta_1 x_{1i} + \beta_2 x_{2i} + u_i, \quad u_i \sim N(0,1)$$

dove i regressori sono estratti da una distribuzione normale bivariata:

$$\begin{pmatrix} x_1 \\ x_2 \end{pmatrix} \sim N_2\!\left(\mathbf{0},\, \Sigma\right)$$

Vengono considerati due scenari distinti, che differiscono unicamente per la struttura di correlazione tra $x_1$ e $x_2$:

- **Scenario A** — variabili correlate: $\quad\Sigma = \begin{bmatrix}1 & 0.5 \\ 0.5 & 1\end{bmatrix}$

- **Scenario B** — variabili indipendenti: $\quad\Sigma = \begin{bmatrix}1 & 0 \\ 0 & 1\end{bmatrix}$

Per ciascun scenario, ad ogni iterazione si stimano due versioni del modello: una che include entrambi i predittori ($x_1$ e $x_2$) e una che omette $x_2$, salvando in entrambi i casi la stima $\hat{\beta}_1$.

---

## Setup e generazione dei dati

Fissiamo il seme per garantire la riproducibilità dei risultati e definiamo i parametri della simulazione. La scelta $\beta_2 = -2$ con correlazione positiva $\rho = 0.5$ nello Scenario A produrrà un bias negativo ben visibile, come vedremo.

```{r parametri}
set.seed(42)

# Dimensione campionaria e numero di repliche Monte Carlo
n     <- 1000
n_sim <- 1000

# Valori veri dei parametri
b0 <- 0
b1 <- 1
b2 <- -2

# Matrici di covarianza
Sigma_A <- matrix(c(1, 0.5, 0.5, 1), nrow = 2)   # correlazione rho = 0.5
Sigma_B <- matrix(c(1, 0.0, 0.0, 1), nrow = 2)   # indipendenza  rho = 0

library(MASS)

# Funzione che genera un data.frame (y, x1, x2) dato Sigma
genera_campione <- function(Sigma) {
  X <- mvrnorm(n, mu = c(0, 0), Sigma = Sigma)
  u <- rnorm(n, mean = 0, sd = 1)
  y <- b0 + b1 * X[, 1] + b2 * X[, 2] + u
  data.frame(y = y, x1 = X[, 1], x2 = X[, 2])
}
```

---

## Stima OLS: modello omesso vs modello corretto

La funzione `stima_beta1` esegue due regressioni OLS sullo stesso campione e restituisce la stima di $\beta_1$ in entrambi i casi:

- **modello ridotto**: $y \sim x_1$ — ignora $x_2$
- **modello completo**: $y \sim x_1 + x_2$ — specifica correttamente il DGP

```{r stima}
stima_beta1 <- function(dati) {
  mod_ridotto  <- lm(y ~ x1,      data = dati)
  mod_completo <- lm(y ~ x1 + x2, data = dati)
  c(
    ridotto  = unname(coef(mod_ridotto)["x1"]),
    completo = unname(coef(mod_completo)["x1"])
  )
}

# Verifica su un singolo campione
cat("--- Singolo campione: Scenario A ---\n")
stima_beta1(genera_campione(Sigma_A))

cat("\n--- Singolo campione: Scenario B ---\n")
stima_beta1(genera_campione(Sigma_B))
```

Già su un campione singolo si intravede il fenomeno: nello Scenario A il modello ridotto fornisce una stima di $\hat{\beta}_1$ molto distante da 1, mentre nello Scenario B rimane vicina al valore vero. Tuttavia, un'unica replica non è sufficiente a trarre conclusioni robuste: potrebbe trattarsi di fluttuazione casuale. La simulazione Monte Carlo risolve questo limite.

---

## Simulazione Monte Carlo

Ripetiamo l'esperimento `r n_sim` volte, raccogliendo in quattro vettori le stime $\hat{\beta}_1$ per ogni combinazione scenario–modello.

```{r montecarlo}
# Contenitori per le stime
rid_A  <- numeric(n_sim)
comp_A <- numeric(n_sim)
rid_B  <- numeric(n_sim)
comp_B <- numeric(n_sim)

for (i in seq_len(n_sim)) {
  sA <- stima_beta1(genera_campione(Sigma_A))
  sB <- stima_beta1(genera_campione(Sigma_B))
  rid_A[i]  <- sA["ridotto"]
  comp_A[i] <- sA["completo"]
  rid_B[i]  <- sB["ridotto"]
  comp_B[i] <- sB["completo"]
}

# Medie Monte Carlo
round(c(
  "E[b1] rid. A"  = mean(rid_A),
  "E[b1] comp. A" = mean(comp_A),
  "E[b1] rid. B"  = mean(rid_B),
  "E[b1] comp. B" = mean(comp_B),
  "Valore vero"   = b1
), 3)
```

I risultati numerici anticipano già le conclusioni: il modello ridotto nello Scenario A converge verso 0 anziché verso 1, coerentemente con il bias teorico atteso:

$$\text{Bias}(\hat{\beta}_1) = \beta_2 \cdot \frac{\text{Cov}(x_1, x_2)}{\text{Var}(x_1)} = -2 \cdot \frac{0.5}{1} = -1$$

---

## Grafici di convergenza

Prima di analizzare le distribuzioni finali, verifichiamo la stabilità delle medie Monte Carlo al crescere del numero di repliche. Se la simulazione è ben calibrata, le medie cumulate devono smettere di oscillare e assestarsi su valori stabili ben prima dell'ultima iterazione.

```{r convergenza, fig.height=6, fig.width=9}
# Colori
c_rid  <- "#C0392B"   # rosso  — modello ridotto
c_comp <- "#1A6E74"   # teal   — modello completo
c_vero <- "#6C3483"   # viola  — valore vero

iterazioni <- seq_len(n_sim)

# Medie cumulate
cum_rid_A  <- cumsum(rid_A)  / iterazioni
cum_comp_A <- cumsum(comp_A) / iterazioni
cum_rid_B  <- cumsum(rid_B)  / iterazioni
cum_comp_B <- cumsum(comp_B) / iterazioni

par(mfrow = c(1, 2), mar = c(4, 4, 3, 2))

# --- Scenario A ---
ylim_A <- range(cum_rid_A, cum_comp_A, b1)
plot(iterazioni, cum_rid_A,
     type = "l", col = c_rid, lwd = 1.8,
     ylim = ylim_A,
     xlab = "Iterazioni", ylab = expression(bar(hat(beta))[1]),
     main = "Scenario A  (rho = 0.5)")
lines(iterazioni, cum_comp_A, col = c_comp, lwd = 1.8)
abline(h = b1, col = c_vero, lwd = 2, lty = 2)
legend("right",
       legend = c("Modello ridotto", "Modello completo",
                  expression(beta[1] == 1)),
       col = c(c_rid, c_comp, c_vero),
       lty = c(1, 1, 2), lwd = 2, bty = "n", cex = 0.85)

# --- Scenario B ---
ylim_B <- range(cum_rid_B, cum_comp_B, b1)
plot(iterazioni, cum_rid_B,
     type = "l", col = c_rid, lwd = 1.8,
     ylim = ylim_B,
     xlab = "Iterazioni", ylab = expression(bar(hat(beta))[1]),
     main = "Scenario B  (rho = 0)")
lines(iterazioni, cum_comp_B, col = c_comp, lwd = 1.8)
abline(h = b1, col = c_vero, lwd = 2, lty = 2)
legend("right",
       legend = c("Modello ridotto", "Modello completo",
                  expression(beta[1] == 1)),
       col = c(c_rid, c_comp, c_vero),
       lty = c(1, 1, 2), lwd = 2, bty = "n", cex = 0.85)
```

Il grafico di sinistra mostra con chiarezza il bias dello Scenario A: la curva rossa (modello ridotto) si stabilizza intorno a 0, mentre quella teal (modello completo) converge a 1. Nel grafico di destra entrambe le curve si sovrappongono e convergono al valore vero, a conferma che senza correlazione tra i regressori il bias non si manifesta.

---

## Distribuzioni Monte Carlo

I quattro istogrammi seguenti mostrano la distribuzione empirica di $\hat{\beta}_1$ per ogni combinazione scenario–modello. La linea viola tratteggiata indica il valore vero $\beta_1 = 1$; la linea continua colorata indica la media delle `r n_sim` stime.

```{r distribuzioni, fig.height=8, fig.width=9}
c_fill <- "#E8F4F8"

par(mfrow = c(2, 2), mar = c(4, 4, 3.5, 1))

# helper per tracciare un pannello
pannello <- function(valori, titolo, colore_dens) {
  hist(valori,
       probability = TRUE,
       main   = titolo,
       xlab   = expression(hat(beta)[1]),
       col    = c_fill,
       border = "white",
       breaks = 30)
  lines(density(valori), col = colore_dens, lwd = 2.5)
  abline(v = b1,           col = c_vero,       lwd = 2,   lty = 2)
  abline(v = mean(valori), col = colore_dens,  lwd = 2,   lty = 1)
  legend("topright",
         legend = c("Densità stimata",
                    expression(beta[1] == 1),
                    expression(E(hat(beta)[1]))),
         col = c(colore_dens, c_vero, colore_dens),
         lty = c(1, 2, 1), lwd = 2, bty = "n", cex = 0.8)
}

pannello(rid_A,  "Scenario A — Modello ridotto",   c_rid)
pannello(comp_A, "Scenario A — Modello completo",  c_comp)
pannello(rid_B,  "Scenario B — Modello ridotto",   c_rid)
pannello(comp_B, "Scenario B — Modello completo",  c_comp)
```

---

## Interpretazione dei risultati

**Scenario A** ($\rho = 0.5$ — variabili correlate):

- *Modello ridotto*: la distribuzione è centrata su circa 0, con uno scarto di $-1$ rispetto al valore vero. L'effetto negativo di $x_2$ su $y$ viene erroneamente attribuito a $x_1$, trascinandone la stima verso il basso. Il bias è determinístico e prevedibile.
- *Modello completo*: la distribuzione è centrata su 1. Specificare correttamente il modello annulla il bias.

**Scenario B** ($\rho = 0$ — variabili indipendenti):

- *Modello ridotto*: la distribuzione rimane centrata su 1. L'assenza di correlazione tra $x_1$ e $x_2$ impedisce al meccanismo del bias di attivarsi. Si osserva però una dispersione leggermente maggiore rispetto al modello completo: omettere una variabile rilevante aumenta la varianza dello stimatore.
- *Modello completo*: distribuzione centrata su 1 e più concentrata rispetto al modello ridotto.

---

## Conclusioni

L'esperimento Monte Carlo permette di verificare empiricamente un risultato ben noto in econometria. Il bias da variabile omessa si manifesta **esclusivamente** quando sono soddisfatte entrambe le condizioni seguenti:

1. La variabile esclusa esercita un effetto causale sulla variabile dipendente ($\beta_2 \neq 0$).
2. La variabile esclusa è correlata con almeno uno dei regressori inclusi nel modello ($\text{Cov}(x_1, x_2) \neq 0$).

Se una sola di queste condizioni viene meno, le stime restano non distorte. Tuttavia, escludere una variabile rilevante aumenta sempre la varianza delle stime — un costo in termini di precisione che persiste anche in assenza di bias.
